---
title: "Primer Avance Proyecto Final - Cancer Data"
author: "Julian Cabrera, Andres Carvajal, Mauricio Sanchez, Jaider Carvajal, Nelson Posso"
output:
  html_document:
    toc: true
    toc_depth: 3
    number_sections: true
---

```{r setup, include=FALSE}
knitr::opts_chunk$set(echo = TRUE, warning = FALSE, message = FALSE)
```

# Propósito del Trabajo

El propósito de este análisis exploratorio de datos (EDA) es comprender la estructura multidimensional de las características radiológicas de masas mamarias. El objetivo central es identificar patrones conjuntos funcionales y diferencias distribucionales que permitan discriminar con alta fiabilidad tumores benignos de malignos. A través de estadística multivariada, buscaremos exponer relaciones ocultas y sentar las bases para modelado paramétrico predictivo.

# 1. Dataset

```{r preparacion}
# Instalación y carga automática de paquetes faltantes
paquetes <- c("tidyverse", "corrplot", "GGally", "MASS", "gridExtra", "plotly", "htmltools", "scales")
paquetes_faltantes <- paquetes[!(paquetes %in% installed.packages()[,"Package"])]
if(length(paquetes_faltantes)) {
  install.packages(paquetes_faltantes, repos = "http://cran.us.r-project.org")
}

library(tidyverse)
library(corrplot)
library(GGally)
library(MASS)
library(gridExtra)
library(plotly)
library(htmltools)
library(scales)

# Lectura de los datos
data <- read_csv('Cancer_Data.csv', show_col_types = FALSE)

# Arreglar los nombres de columnas para que los espacios sean reemplazados por puntos automáticamente
names(data) <- make.names(names(data))

head(data, 5)
```

## Descripción del conjunto de datos
El conjunto corresponde al **Breast Cancer Wisconsin (Diagnostic) Dataset**, disponible en el UCI Machine Learning Repository. Cuenta con 569 observaciones clínicas de pacientes y 32 columnas: 1 código de ID, 1 variable objetivo diagnóstica y 30 métricas radiómicas obtenidas del cálculo de propiedades del núcleo celular (medias, error estándar y peores métricas).

## Tipo de variables
Tenemos una variable categórica nominal (`diagnosis`: 'B' Benigno, 'M' Maligno) y 30 variables numéricas continuas físicas (radio, área, textura, suavidad, dim. fractal, etc.). Esta naturaleza numérica densa es ideal para análisis estocástico y distancias.

## Justificación
El dataset es idóneo para estadística multivariada porque presenta un espacio continuo de variables predictoras subyacentes unidas por dependencias biológico-estructurales (alta colinealidad esperada). Permite realizar análisis de varianzas conjuntas, agrupación (clustering), visualización de autovectores (PCA) y modelos de separación fronteriza debido a su alto riesgo paramétrico de múltiples dimensiones.

# 2. Limpieza de datos

```{r limpieza}
# 1. Eliminar columnas residuales (como X que se crea al importar si hay coma al final)
data_clean <- data %>%
  dplyr::select(where(~!all(is.na(.))))

# 2. Corrección de tipos de datos
data_clean$diagnosis <- as.factor(data_clean$diagnosis)

# 3. Valores nulos
sum_na <- colSums(is.na(data_clean))
sum_na[sum_na > 0] # Mostrar solo si existen columnas con NA

# 4. Eliminación de duplicados
data_clean <- data_clean %>% distinct()

# 5. Filtrar solo variables de la media (mean)
data_clean <- data_clean %>% dplyr::select(diagnosis, ends_with("_mean"))

# Dataset puramente numérico
data_num <- data_clean %>% dplyr::select(where(is.numeric))
```

### Interpretación
En la limpieza de datos, confirmamos que no existen valores faltantes (`NA`) ni registros duplicados, asegurando que cada vector represente un paciente único con datos biológicos consistentes. Para evitar problemas severos de maldición de la dimensionalidad y redundancias en esta fase, redujimos el análisis de las 30 métricas continuas originales exclusivamente a los valores promedio (`*_mean`), dejando temporalmente por fuera sus variaciones estandarizadas y máximas empíricas. Esto deja un espacio vectorizado simplificado al bloque de componentes maestras.


# 3. Análisis univariado

## Medidas descriptivas

```{r descriptivas}
# Media, Mediana y Desviación estándar
medidas_resumen <- data.frame(
  Media = apply(data_num, 2, mean),
  Mediana = apply(data_num, 2, median),
  Desviacion = apply(data_num, 2, sd)
)

head(medidas_resumen, 10)
```

### Análisis Individual por Variable

A petición, graficaremos cada variable *de forma individual* para facilitar su lectura y análisis detallado.

```{r func_plot, echo=FALSE}
# Función de ayuda para no repetir todo el bloque de código de ggplot 30 veces
generar_graficos_variable <- function(var_name) {
  p1 <- ggplot(data_clean, aes_string(x = var_name)) +
    geom_histogram(bins = 30, fill = "steelblue", color = "black", alpha = 0.7) +
    labs(title = paste("Histograma de", var_name), x = var_name, y = "Frecuencia") +
    theme_minimal()
  
  p2 <- ggplot(data_clean, aes_string(x = "diagnosis", y = var_name, fill = "diagnosis")) +
    geom_boxplot(alpha = 0.7, outlier.colour = "black") +
    scale_fill_manual(values = c("B" = "lightgreen", "M" = "salmon")) +
    labs(title = paste("Boxplot de", var_name), x = "Diagnóstico", y = var_name) +
    theme_minimal() +
    theme(legend.position = "none")
  
  grid.arrange(p1, p2, ncol = 2)
}
```

#### Variables de Media (Mean)

**Dimensión de Tamaño: radius_mean, perimeter_mean y area_mean**

*Nota: Dado que el radio, el perímetro y el área representan la misma característica estructural del tumor y están altamente correlacionadas (colinealidad), se analizan aquí como una única métrica conjunta representándola a través del radio.*

```{r, fig.width=10, fig.height=4, echo=FALSE}
generar_graficos_variable("radius_mean")
```
> **Interpretación de Tamaño:** Existe una separación bimodal notable en el radio de los núcleos según el diagnóstico. Los tumores benignos (B) ostentan radios más pequeños (promedio cercano a 12 uni.) y presentan bajísima desviación intercuartílica. Por su contraparte, los tumores malignos (M) escalan hacia medias de radio ampliamente superiores (> 17 uni.) y colas de tamaño irregulares a la derecha. La dimensión de tamaño es un proxi univariante agresivo.

**Variable: texture_mean**
```{r, fig.width=10, fig.height=4, echo=FALSE}
generar_graficos_variable("texture_mean")
```
> **Interpretación:** La textura presenta un solapamiento mucho más severo y simetrías comparables. Aunque la tendencia promedia de los malignos es tenuemente superior a los benignos (distribuyendo en texturas más extremas), visualmente carece de fuerza de corte binaria en aislamiento frente a lo que demostró el tamaño radial.
```{r, fig.width=10, fig.height=4, echo=FALSE}
generar_graficos_variable("smoothness_mean")
```
> **Interpretación:** Similar a la textura, la suavidad del núcleo es incapaz de discriminar con facilidad un diagnóstico si consideramos que su caja intercuartílica intersecta vastamente con los cuartiles del benigno. Son las colas (casos M atípicos superiores) las únicas distinguibles.
```{r, fig.width=10, fig.height=4, echo=FALSE}
generar_graficos_variable("compactness_mean")
```
> **Interpretación:** La compacidad es una variable morfológica clave. Observamos que las masas mamarias malignas presentan índices compactos estrepitosamente superiores en asimetría y valores absolutos respecto a los benignos, cuyas cajas están aglomeradas inferiormente.
```{r, fig.width=10, fig.height=4, echo=FALSE}
generar_graficos_variable("concavity_mean")
```
> **Interpretación:** Magnífica separabilidad. Los tumores benignos muestran una concavidad cercana y comprimida en 0, con casi nula varianza. La masa maligna despliega una marcada distribución cóncava a lo largo del espectro positivo superior a 0.1, sugiriendo bordes irregulares severos.
```{r, fig.width=10, fig.height=4, echo=FALSE}
generar_graficos_variable("concave.points_mean")
```
> **Interpretación:** Reflejando la concavidad, la abundancia de puntos cóncavos medios es casi binaria. Las distribuciones B son gaussianas esbeltas de varianza baja acercadas a 0; las M, de varianza amplia alejadas del eje nulo. Variable decisiva multivariada.
```{r, fig.width=10, fig.height=4, echo=FALSE}
generar_graficos_variable("symmetry_mean")
```
> **Interpretación:** La forma campana del histograma global se impone en ambos frentes. Se presenta gran solapamiento en sus rangos densos y la simetría univariante asiste pésimamente la partición diagnostica.
```{r, fig.width=10, fig.height=4, echo=FALSE}
generar_graficos_variable("fractal_dimension_mean")
```
> **Interpretación:** La dimensión fractal posee la discriminación predictiva más frágil de todo el panel medio univariario. Los Boxplots coinciden de principio a fin (con anomalías pareadas) sin capacidad divisoria en aislamiento.



# 4. Análisis bivariado

## Matriz de correlación visual

Para observar relaciones bivariadas de todo el esqueleto, la matriz de correlación es la mejor visualización:

```{r correlacion_visual, fig.width=10, fig.height=10}
# Para evitar redundancia, aplicamos el concepto de dimensión única al Tamaño, 
# dejando "area_mean" y retirando "radius_mean" y "perimeter_mean"
data_num_reducido <- data_num %>% dplyr::select(-radius_mean, -perimeter_mean)
mat_cor <- cor(data_num_reducido)

corrplot(
  mat_cor,
  method = "color",
  type = "upper",
  addCoef.col = NULL, 
  tl.col = "black",
  tl.srt = 45,
  tl.cex = 0.7,
  title = "Matriz de correlación agrupada",
  mar = c(0, 0, 1, 0)
)
```

### Interpretación de la Matriz de Correlación
La visualización matricial de correlaciones corrobora multicolinealidades severas (biológicas y geométricas). Observamos que la variable delegada de tamaño `area_mean` está fuertemente correlacionada positiva (bloque azul intenso) con el bloque de `concavity_mean` y `concave.points_mean`. Asimismo, la `compactness_mean` muestra una alta correlación bidireccional (>0.8) superponiendo su carga informativa con otras métricas irregulares del borde celular. Mientras tanto, predictores como `symmetry_mean` y `fractal_dimension_mean` operan independientes (débil r de Pearson), aportando grados de libertad nuevos pero no necesariamente potentes.


## Matriz de Scatterplots

A continuación observamos las relaciones bivariadas combinadas, lo cual es de fácil visibilidad dado que hemos reducido nuestro dataset solo a los valores de medias.

### Scatterplots: Variables *_mean*

```{r ggpairs_mean, fig.width=14, fig.height=14, message=FALSE, warning=FALSE}
vars_mean <- grep("_mean$", names(data_clean), value = TRUE)
# Dejamos solo area_mean como representante del subgrupo de tamaño
vars_mean_reducido <- setdiff(vars_mean, c("radius_mean", "perimeter_mean"))

ggpairs(data_clean, columns = vars_mean_reducido, 
        mapping = aes(color = diagnosis, alpha = 0.6), 
        progress = FALSE) + 
  theme_minimal()
```

> **Interpretación variables _mean:**
Los scatterplots combinados (p. ej. `area` vs `concavity` o `concave.points`) permiten ver formaciones de nubes de puntos fuertemente agregadas bajo líneas de regresión diagonales ascedentes (alta redundancia R > 0.82), pero más importante aún, muestran que la segregación diagnóstico M (azul general) y B (rojo asalmonado) es nítida en los cruces de esas mismas variables de forma/tamaño. Expresamente, la nube B se asienta compactamente a la izquierda inferior del cuadrante, y la nube M es esparcida hiperbólicamente a su margen superior derecho, advirtiendo una frontera multivariada que los clasificadores aprovecharán maravillosamente. En contrastes de textura vs geometría, las elipses de confianza presentan ejes poco colineales.


# 5. Primeros hallazgos

Existen fortísimos patrones estructurales de agrupación subyacente. Los tumores malignos tienden de manera abrumadora y simultánea a ser morfológicamente más grandes en su dimensionalidad radial, y a tener contornos irregulares cuantificables en sus altos índices de encorvadura (concave points) y compresión espacial marginal. Las variables más relevantes y decisivas frente a la dicotomía de un diagnóstico B vs M son incuestionablemente la `area_mean` (o el bloque derivado a su radio), la `concave.points_mean` y `concavity_mean`. Variables como simetrías finas del núcleo o dimensión fractal aislan poco univariantemente, mas podrán ofrecer matices en planos multidimensionales.


# 6. Análisis multivariado básico

## Coordenadas paralelas

Para evaluar cómo un registro de tumor M o B viaja a lo largo de todo su perfil multivariado, es necesario estandarizarlas juntas.

```{r coord_paralela_ggally, fig.width=14, fig.height=6}
ggparcoord(
  data_clean,
  columns = 2:ncol(data_clean),
  groupColumn = "diagnosis",
  scale = "std",
  alphaLines = 0.3
) +
  scale_color_manual(values = c("B" = "steelblue", "M" = "tomato")) +
  theme_minimal() +
  theme(axis.text.x = element_text(angle = 90, hjust = 1)) +
  labs(
    title = "Coordenadas Paralelas (Datos Estandarizados Z)",
    x = "Variable",
    y = "Puntuación Z"
  )
```

### Interpretación
En las Coordenadas Paralelas (estandarizadas de medias) vislumbramos un trayecto biológico consistente. El "transcurrir" de los tumores que dictaminan en B (los azules) se mantiene agolpado homogéneamente en un cinturón estrecho en las puntuaciones por debajo de la media estándar ($Z<0$) para métricas como `area`, `texture` e irregulares `concavity`. En contraste radical, el espectro de trayectorias transversales superpuestas de los tumores diagnósticados M (rojo) fluctúan desordenada y expansivamente abarcando los hemisferios altos aéreos del gráfico ($Z>1$ y $Z>2$). Esto exhibe perfiles de masas agresivamente hipertrofiadas en dimensiones asociadas que se transitan y suben juntas, enalteciendo así la dependencia multivariada del cáncer.


## Gráficos 3D Interactivos: Combinaciones de Separabilidad y Solapamiento

Para observar el comportamiento en el espacio tridimensional, exploraremos todas las combinaciones posibles de tres variables mediante un menú interactivo. El objetivo es identificar proyecciones con alta separabilidad entre tumores Benignos (B) y Malignos (M), así como combinaciones donde ambas clases se solapan excesivamente.

```{r interactivo_3d, message=FALSE, warning=FALSE}
# Para evitar que el navegador colapse por dibujar 56 gráficas 3D separadas 
# (excediendo el límite WebGL de las páginas web), construimos 1 SOLA gráfica interactiva
# con un MENÚ DESPLEGABLE que contiene las 56 combinaciones.

vars_combinar <- c("area_mean", "texture_mean", "smoothness_mean", "compactness_mean", "symmetry_mean", "concavity_mean", "concave.points_mean", "fractal_dimension_mean")
combinaciones_3d <- combn(vars_combinar, 3, simplify = FALSE)

# 1. Separar datos por diagnóstico para manejar las 2 trazas (clases)
data_B <- data_clean %>% filter(diagnosis == "B")
data_M <- data_clean %>% filter(diagnosis == "M")

# Variables iniciales (por defecto arranca en la combinación 1)
v_x_ini <- combinaciones_3d[[1]][1]
v_y_ini <- combinaciones_3d[[1]][2]
v_z_ini <- combinaciones_3d[[1]][3]

# 2. Inicializar la gráfica 3D base con las 2 trazas separadas
p <- plot_ly() %>%
  add_trace(x = data_B[[v_x_ini]], y = data_B[[v_y_ini]], z = data_B[[v_z_ini]], 
            type = "scatter3d", mode = "markers", name = "Benigno (B)",
            marker = list(color = "steelblue", size = 4, opacity = 0.7)) %>%
  add_trace(x = data_M[[v_x_ini]], y = data_M[[v_y_ini]], z = data_M[[v_z_ini]], 
            type = "scatter3d", mode = "markers", name = "Maligno (M)",
            marker = list(color = "tomato", size = 4, opacity = 0.7))

# 3. Crear los botones del menú, uno por cada combinación
botones <- lapply(combinaciones_3d, function(vars) {
  x_v <- vars[1]
  y_v <- vars[2]
  z_v <- vars[3]
  
  # Nombre limpio para el menú desplegable (quitamos '_mean' para ahorrar espacio visual)
  label_limpio <- paste(gsub("_mean", "", x_v), 
                        gsub("_mean", "", y_v), 
                        gsub("_mean", "", z_v), sep = ", ")
  
  list(
    method = "update",
    args = list(
      # Actualizar 'x', 'y', 'z' suministrando una lista con la data de ambas trazas
      list(
        x = list(data_B[[x_v]], data_M[[x_v]]),
        y = list(data_B[[y_v]], data_M[[y_v]]),
        z = list(data_B[[z_v]], data_M[[z_v]])
      ),
      # Layout a actualizar (Ejes y título)
      list(
        title = paste("Comparando:", x_v, "vs", y_v, "vs", z_v),
        scene = list(
          xaxis = list(title = x_v),
          yaxis = list(title = y_v),
          zaxis = list(title = z_v)
        )
      )
    ),
    label = label_limpio
  )
})

# 4. Añadir el menú desplegable al layout
p <- p %>% layout(
  title = paste("Comparando:", v_x_ini, "vs", v_y_ini, "vs", v_z_ini),
  scene = list(
    xaxis = list(title = v_x_ini),
    yaxis = list(title = v_y_ini),
    zaxis = list(title = v_z_ini)
  ),
  updatemenus = list(
    list(
      type = "dropdown",
      active = 0,
      buttons = botones,
      x = 0,
      xanchor = "left",
      y = 1.15,
      yanchor = "top",
      bgcolor = "white",
      pad = list(t = 10)
    )
  ),
  margin = list(l = 0, r = 0, b = 0, t = 80)
)

# Renderizar en el documento como un solo widget interactivo
p
```

> **Interpretación Gráficas 3D:**
Al explorar las 56 combinaciones tridimensionales mediante el menú desplegable, emergen dos tipos de comportamiento claramente diferenciados. En las combinaciones que incluyen variables del bloque morfológico de tamaño e irregularidad (`area_mean`, `concavity_mean`, `compactness_mean`, `concave.points_mean`), la separación entre benignos (B) y malignos (M) es visualmente nítida: los tumores benignos se agrupan en un núcleo compacto de baja concavidad y tamaño moderado, mientras los malignos se dispersan hacia regiones de mayor volumen e irregularidad de contorno. Combinaciones como `area_mean`–`compactness_mean`–`concavity_mean` o `smoothness_mean`–`compactness_mean`–`concavity_mean` exhiben la separación más limpia. En contraste, tripletas dominadas por variables de textura fina (`texture_mean`, `smoothness_mean`, `symmetry_mean`, `fractal_dimension_mean`) producen nubes amorfas con solapamiento casi total, confirmando que la tercera dimensión no aporta discriminación cuando ninguna de las tres variables captura el eje volumétrico o de irregularidad. En síntesis, la proyección 3D refuerza el hallazgo bivariado: la separabilidad de clases reside en ejes morfológicos (tamaño + irregularidad), no en variables de microtextura o simetría global.


# 7. Medidas descriptivas multivariantes gráficas

Ya no queremos simplemente los números crudos, queremos darles contexto visual:

## Localización: Media vectorial en Barplot

Representaremos las "medias" de nuestras variables. Dado que las escalas originales pueden variar, usamos una **escala logarítmica (Log10)** para que la magnitud sea visualmente comparable en este resumen multivariante de localización.

```{r media_vector}
media_vectorial <- colMeans(data_num)

df_media <- data.frame(
  Variable = names(media_vectorial),
  Media = media_vectorial
)

ggplot(df_media, aes(x = reorder(Variable, Media), y = Media)) +
  geom_col(fill = "dodgerblue", alpha = 0.8) +
  coord_flip() +
  scale_y_log10() + 
  theme_minimal() +
  labs(
    title = "Media Vectorial (Localización)", 
    subtitle = "Expresado en escala logarítmica",
    x = "Variable Métrica", 
    y = "Media (Log10)"
  )
```

## Dispersión: Heatmap de Matriz de Covarianza

Una representación visual de la dispersión conjunta. Usamos la magnitud absoluta de la covarianza en escala Log10, que es lo más adecuado cuando se comparan covarianzas crudas que explotan a números altísimos.

```{r covarianza_heatmap, fig.width=10, fig.height=10}
mat_cov <- cov(data_num)

# Transformación larga
cov_largo <- as.data.frame(as.table(mat_cov))
colnames(cov_largo) <- c("Var1", "Var2", "Covarianza")

ggplot(cov_largo, aes(x = Var1, y = Var2, fill = log10(abs(Covarianza) + 1e-5))) +
  geom_tile(color = "white") +
  scale_fill_viridis_c(option = "magma", name = "Log10(|Cov|)") +
  theme_minimal() +
  theme(axis.text.x = element_text(angle = 90, hjust = 1)) +
  labs(
    title = "Mapa de Calor de Covarianzas (Dispersión Multivariante)",
    x = "", y = ""
  )
```

*Nota para dependencia: La dependencia (Correlación Multivariante) ya está graficada exahustivamente en la sección 4.*

### Interpretación Multivariante
El vector general multivariado revela dispersiones agudas regidas por los órdenes de magnitud nativos (ej. `area_mean`), la misma barra escalar que, en la visualización en base ortogonal logarítmica expone la predominancia volumétrica. Al explorar el mapa matricial cruzado de Log10(|Cov|) observamos una franja encendida (Covarianzas crudas dominantes extremas) en el bloque vertical e inferior alineado a su dimensión, pero evidenciando al mismo tiempo la debilidad de las fluctuaciones milimétricas cruzadas. Existe correlación, sin embargo, la varianza matricial no normalizada se deforma fuertemente al cruzar magnitudes con simetría y compacidad. Demuestra una abrumadora necesidad de normalización escalar ($Z-score$) al estructurar modelos SVM o ensambles con penalizaciones (regularizaciones LASSO o pareadas) que dependan de interacciones geométricas multidimensionales.


# 8. Análisis de Componentes Principales (PCA)

Aplicando los conceptos estudiados, procedemos a normalizar los datos y realizar un Análisis de Componentes Principales para encontrar las direcciones de máxima varianza y reducir la dimensionalidad. El PCA nos permitirá condensar la redundancia detectada en las secciones anteriores (especialmente en el bloque de tamaño e irregularidad) en un espacio de pocas componentes, facilitando tanto la visualización como los diagnósticos multivariantes posteriores.

## Intuición geométrica: la nube tiene una dirección natural

Antes de realizar el PCA de todas las variables, tomemos dos variables que sabemos están correlacionadas (por ejemplo, `radius_mean` y `compactness_mean`) para visualizar cómo PCA encuentra la "dirección natural" de los datos dibujando sus autovectores directamente sobre la nube de puntos bidimensional.

```{r pca_intuicion_geometrica, fig.width=8, fig.height=6}
# Estandarizamos un par de variables para el ejemplo 2D
df_2d <- as.data.frame(scale(data_num %>% dplyr::select(radius_mean, compactness_mean)))

# Calculamos autovectores y autovalores
centro_2d <- colMeans(df_2d)
eig_2d <- eigen(cov(df_2d))

# Creamos un dataframe para graficar las flechas
vectores_2d <- data.frame(
  x = centro_2d[1],
  y = centro_2d[2],
  xend = centro_2d[1] + eig_2d$vectors[1, ] * sqrt(eig_2d$values) * 2.5,
  yend = centro_2d[2] + eig_2d$vectors[2, ] * sqrt(eig_2d$values) * 2.5,
  Componente = c("PC1: máxima varianza", "PC2: varianza restante")
)

# Graficamos la nube, la elipse y los componentes
g_ejes <- ggplot(df_2d, aes(radius_mean, compactness_mean)) +
  geom_point(alpha = 0.40, size = 1.5, color = "gray50") +
  stat_ellipse(type = "norm", linewidth = 1.1, color = "steelblue") +
  geom_segment(
    data = vectores_2d,
    aes(x = x, y = y, xend = xend, yend = yend),
    inherit.aes = FALSE,
    arrow = arrow(length = unit(0.25, "cm")),
    linewidth = 1.3,
    color = "tomato"
  ) +
  geom_point(aes(x = centro_2d[1], y = centro_2d[2]), size = 3, color = "tomato") +
  coord_equal() +
  labs(
    title = "PCA como rotación de los ejes (Nube de datos 2D)",
    subtitle = "PC1 se alinea con la elipse; PC2 captura la variabilidad restante",
    x = "Radius Mean (Estandarizado)",
    y = "Compactness Mean (Estandarizado)"
  ) +
  theme_minimal(base_size = 13)

plotly::ggplotly(g_ejes)
```
Como se aprecia en la figura superior, los autovectores (las flechas rojas) descubren exactamente los ejes geométricos naturales de la nube de datos, confirmando el principio central del Análisis de Componentes Principales.

## Estandarización (Normalización) de los datos

Antes de aplicar PCA, es necesario estandarizar las variables numéricas, ya que están medidas en escalas muy distintas (por ejemplo, el área frente a la concavidad). Estandarizar significa transformar cada variable para que tenga media cero y desviación estándar uno.

```{r estandarizacion_pca}
# Normalización de los datos numéricos
data_scaled <- as.data.frame(scale(data_num))

# Verificamos que las medias son (cercanas a) cero y las desviaciones estándar son 1
summary(data_scaled)
```

## PCA con `prcomp`

Calculamos las componentes principales sobre los datos estandarizados.

```{r pca_calculo}
pca_cancer <- prcomp(data_num, center = TRUE, scale. = TRUE)
summary(pca_cancer)
```

## Varianza Explicada y Scree Plot

Analizamos cuánta varianza captura cada componente principal usando un Scree Plot, lo cual nos ayuda a decidir cuántas componentes conservar para reducir la dimensionalidad.

```{r scree_plot_pca}
var_pca <- (pca_cancer$sdev^2) / sum(pca_cancer$sdev^2)
df_var_pca <- data.frame(
  Componente = paste0("PC", seq_along(var_pca)),
  Varianza = var_pca,
  Acumulada = cumsum(var_pca)
)

# Ordenar niveles para el gráfico
df_var_pca$Componente <- factor(df_var_pca$Componente, levels = df_var_pca$Componente)

ggplot(df_var_pca, aes(Componente, Varianza)) +
  geom_col(fill = "steelblue") +
  geom_line(aes(y = Acumulada, group = 1), linewidth = 1.1, color = "tomato") +
  geom_point(aes(y = Acumulada), size = 3, color = "tomato") +
  scale_y_continuous(labels = percent_format()) +
  labs(
    title = "Scree plot y varianza acumulada (Cancer Data)",
    subtitle = "Las primeras componentes concentran la mayor parte de la información",
    x = "Componente principal",
    y = "Proporción de varianza"
  ) +
  theme_minimal(base_size = 13) +
  theme(axis.text.x = element_text(angle = 45, hjust = 1))
```

En el scree plot se observa que las primeras componentes concentran la mayor parte de la varianza acumulada. Esto confirma que el dataset puede resumirse en pocas dimensiones ortogonales sin perder la estructura discriminante entre diagnósticos, lo cual justifica el uso de PCA como paso previo a modelado y a los tests multivariantes formales.

## Visualización de Scores (PC1 vs PC2)

Proyectamos los datos en las dos primeras componentes principales.

```{r scores_pca}
scores_cancer <- as.data.frame(pca_cancer$x)
scores_cancer$diagnosis <- data_clean$diagnosis

g_scores_cancer <- ggplot(scores_cancer, aes(PC1, PC2, color = diagnosis)) +
  geom_point(size = 2.5, alpha = 0.7) +
  scale_color_manual(values = c("B" = "steelblue", "M" = "tomato")) +
  labs(
    title = "Tumores proyectados sobre las componentes principales",
    subtitle = "Cada punto es un tumor; el color representa el diagnóstico",
    x = paste0("PC1 (", round(df_var_pca$Varianza[1] * 100, 1), "%)"),
    y = paste0("PC2 (", round(df_var_pca$Varianza[2] * 100, 1), "%)"),
    color = "Diagnóstico"
  ) +
  theme_minimal(base_size = 13)

plotly::ggplotly(g_scores_cancer)
```
Se observa cómo PCA encuentra una rotación de los datos que separa claramente los diagnósticos malignos de los benignos en su componente principal 1 (PC1).

## Loadings: cómo interpretar las variables

Los loadings indican cuánto contribuye cada variable original a cada componente. Valores positivos o negativos grandes indican que la variable tiene un peso importante en la componente.

```{r loadings_pca}
loadings_cancer <- as.data.frame(pca_cancer$rotation)
loadings_cancer$Variable <- rownames(loadings_cancer)

loadings_long_cancer <- loadings_cancer |>
  tidyr::pivot_longer(cols = starts_with("PC"), names_to = "Componente", values_to = "Loading")

ggplot(loadings_long_cancer |> filter(Componente %in% c("PC1", "PC2", "PC3", "PC4")),
       aes(x = reorder(Variable, Loading), y = Loading, fill = Componente)) +
  geom_col(position = "dodge") +
  coord_flip() +
  labs(
    title = "Loadings de las dos primeras componentes (Cancer Data)",
    subtitle = "Los loadings muestran cómo cada variable aporta a cada componente",
    x = "Variable original",
    y = "Loading"
  ) +
  theme_minimal(base_size = 13)
```
Este gráfico de barras ayuda a interpretar cada componente. La PC1 está fuertemente influenciada por variables de tamaño (radius, perimeter, area) y de forma (concavity, concave points), corroborando su importancia discriminante.

## Biplot: Loadings y Scores combinados

Visualizamos simultáneamente la posición de las observaciones (scores) y la dirección y peso de las variables originales (loadings).

```{r biplot_pca, fig.width=10, fig.height=8}
scores_2d_cancer <- scores_cancer[, c("PC1", "PC2", "diagnosis")]

loadings_2d_cancer <- as.data.frame(pca_cancer$rotation[, 1:2])
loadings_2d_cancer$Variable <- rownames(loadings_2d_cancer)

factor_flechas_cancer <- 5

ggplot(scores_2d_cancer, aes(PC1, PC2, color = diagnosis)) +
  geom_point(size = 2, alpha = 0.4) +
  scale_color_manual(values = c("B" = "steelblue", "M" = "tomato")) +
  geom_segment(
    data = loadings_2d_cancer,
    aes(x = 0, y = 0, xend = PC1 * factor_flechas_cancer, yend = PC2 * factor_flechas_cancer),
    inherit.aes = FALSE,
    arrow = arrow(length = unit(0.25, "cm")),
    linewidth = 1
  ) +
  geom_text(
    data = loadings_2d_cancer,
    aes(x = PC1 * factor_flechas_cancer * 1.1, y = PC2 * factor_flechas_cancer * 1.1, label = Variable),
    inherit.aes = FALSE,
    size = 4,
    color = "black"
  ) +
  labs(
    title = "Biplot PCA: observaciones y variables (Cancer Data)",
    subtitle = "Puntos = tumores; flechas = variables originales proyectadas",
    x = "PC1",
    y = "PC2",
    color = "Diagnóstico"
  ) +
  theme_minimal(base_size = 13)
```
En el biplot, notamos que las variables de tamaño y forma apuntan fuertemente en la dirección de PC1, coincidiendo con la zona de los tumores malignos.

### Síntesis del PCA

En conjunto, el análisis de componentes principales confirma tres hallazgos del EDA previo: (1) la PC1 captura un eje morfológico dominante que separa benignos de malignos; (2) las variables de tamaño e irregularidad de borde son las que más peso aportan a esa componente; y (3) la reducción dimensional es viable porque pocas componentes explican la mayor parte de la variabilidad. Este resultado prepara el terreno para los diagnósticos multivariantes formales que siguen a continuación.


## Diagnósticos multivariantes: Mahalanobis, QQ-plot, Box's M y MANOVA

En esta sección aplicamos diagnósticos multivariantes formales. Los objetivos son:

- Medir el alejamiento estadístico multivariante de cada observación mediante la distancia de Mahalanobis.
- Evaluar visualmente la compatibilidad con la normalidad multivariante mediante un QQ-plot de las distancias cuadradas frente a la distribución chi-cuadrado.
- Probar si las matrices de covarianza difieren entre los grupos `diagnosis` mediante Box's M.
- Realizar una prueba MANOVA para contrastar perfiles multivariantes entre benigno (`B`) y maligno (`M`).

```{r diagnosticos_multivariantes, message=FALSE, warning=FALSE}
# Paquetes necesarios
paqs <- c("heplots")
paqs_falt <- paqs[!(paqs %in% installed.packages()[, "Package"])]
if(length(paqs_falt)) install.packages(paqs_falt, repos = "http://cran.us.r-project.org")
library(heplots)

# 1) Preparar datos estandarizados para los diagnósticos
data_scaled <- as.data.frame(scale(data_num))
p <- ncol(data_scaled)
n <- nrow(data_scaled)

# 2) Distancia de Mahalanobis global (usando media y covarianza muestrales)
center_all <- colMeans(data_scaled)
cov_all <- cov(data_scaled)
D2_all <- mahalanobis(data_scaled, center = center_all, cov = cov_all)
data_clean$D2_Mahalanobis <- D2_all

# Umbrales teóricos (chi-cuadrado con p grados de libertad)
umbral_95 <- qchisq(0.95, df = p)
umbral_99 <- qchisq(0.99, df = p)

# Listar observaciones más extremas
outliers_95 <- which(D2_all > umbral_95)
outliers_99 <- which(D2_all > umbral_99)

# 3) QQ-plot de D2 vs chi-cuadrado
qq_df <- data.frame(
  D2 = sort(D2_all),
  Chi_teorico = qchisq(ppoints(length(D2_all)), df = p)
)

library(ggplot2)
g_qq <- ggplot(qq_df, aes(x = Chi_teorico, y = D2)) +
  geom_point(alpha = 0.6) +
  geom_abline(slope = 1, intercept = 0, color = "red", linetype = "dashed") +
  labs(
    title = "QQ-plot: Distancias cuadradas de Mahalanobis vs χ²",
    x = "Cuantiles teóricos χ²",
    y = "D² Mahalanobis observadas"
  ) +
  theme_minimal()

print(g_qq)

# 4) Resumen de outliers
cat("Observaciones fuera del umbral χ² 95%:", length(outliers_95), "\n")
if(length(outliers_95) > 0) print(head(data_clean[outliers_95, c('diagnosis')], 10))

# 5) Box's M: igualdad de matrices de covarianza entre grupos (heplots::boxM)
# Se usa la matriz de covarianza sobre las variables numéricas originales
boxm_res <- tryCatch(
  boxM(data_num, data_clean$diagnosis),
  error = function(e) e
)

print(boxm_res)

# Extracción robusta del p-valor (la estructura de boxM puede variar por versión)
boxm_p <- NA_real_
if(!inherits(boxm_res, "error")) {
  boxm_summary <- suppressPrint(summary(boxm_res))
  p_candidates <- c(
    tryCatch(as.numeric(boxm_res$p.value), error = function(e) NA_real_),
    tryCatch(as.numeric(boxm_res$stats["p.value"]), error = function(e) NA_real_),
    tryCatch(as.numeric(boxm_res$mod$stats["p.value"]), error = function(e) NA_real_),
    tryCatch(as.numeric(boxm_summary$stats["p.value"]), error = function(e) NA_real_),
    tryCatch(as.numeric(boxm_summary$`Pr(>Chisq)`[1]), error = function(e) NA_real_)
  )
  p_candidates <- p_candidates[is.finite(p_candidates)]
  if(length(p_candidates) > 0) boxm_p <- p_candidates[1]
}

# 6) MANOVA: comparar perfiles multivariantes entre diagnosis
vars_matrix <- as.matrix(data_num)
manova_fit <- manova(vars_matrix ~ diagnosis, data = data_clean)

# Resultados multivariantes (Pruebas: Wilks, Pillai, Hotelling-Lawley, Roy)
summary_manova_wilks <- summary(manova_fit, test = "Wilks")
summary_manova_pillai <- summary(manova_fit, test = "Pillai")

print(summary_manova_wilks)
print(summary_manova_pillai)

# ANOVA univariados posteriores para entender qué variables contribuyen más
anova_list <- summary.aov(manova_fit)
print(anova_list)

## 7) Interpretaciones automáticas (texto breve que puede editarse)
cat("\nDiagnóstico rápido:\n")
if(inherits(boxm_res, "error")){
  cat("Box's M no pudo ejecutarse: ", boxm_res$message, "\n")
} else {
  if(is.na(boxm_p)) {
    cat("Box's M se ejecutó, pero no se pudo extraer automáticamente el p-valor según la estructura del objeto en esta versión de paquetes.\n")
    cat("Revisa la salida impresa de Box's M justo arriba para interpretar la significancia.\n")
  } else {
    cat("Box's M: p-valor =", format.pval(boxm_p), "--> ")
    if(boxm_p < 0.05) cat("rechazar igualdad de covarianzas entre grupos.\n") else cat("no rechazar igualdad de covarianzas.\n")
  }
}

if(!is.na(boxm_p) && boxm_p < 0.05) {
  cat("MANOVA (Pillai): revisar tabla arriba; al violarse la igualdad de covarianzas, Pillai es más robusto que Wilks. Si p < 0.05 hay diferencia multivariante entre B y M.\n")
} else {
  cat("MANOVA (Wilks): revisar tabla arriba; si p < 0.05 hay diferencia multivariante entre B y M.\n")
}

cat("Número de outliers multivariantes (χ² 0.95):", length(outliers_95), "(ver vector data_clean$D2_Mahalanobis)\n")

``` 

### Interpretación guía (qué mirar después de ejecutar)

- Si la QQ-plot se aleja sistemáticamente de la línea en los extremos, la normalidad multivariante es cuestionable; esto afecta tests basados en normalidad (MANOVA, Hotelling).
- Si Box's M es significativo (p < 0.05), las covarianzas difieren por `diagnosis` — considerar pruebas robustas o usar métodos que no asuman igualdad de covarianza (por ejemplo, tests no paramétricos o discriminantes con regularización).
- Si MANOVA indica p < 0.05, existe evidencia de diferencia multivariante entre `B` y `M`. Cuando Box's M es significativo, priorizar el resultado de **Pillai** (más robusto ante covarianzas desiguales); si Box's M no es significativo, Wilks es adecuado. Los ANOVA posteriores muestran qué variables contribuyen más.
- Documentar y revisar las observaciones multivariantes detectadas por Mahalanobis: pueden ser errores de medición o casos clínicos relevantes.

# 9. Interpretación global

## Cálculos de soporte para la interpretación global

```{r interpretacion_global_calculos}
# 1) Correlaciones altas para evidenciar redundancia/colinealidad
mat_cor_global <- cor(data_num)
cor_df <- as.data.frame(as.table(mat_cor_global))
colnames(cor_df) <- c("Var1", "Var2", "Cor")

cor_altas <- cor_df %>%
  filter(Var1 != Var2) %>%
  mutate(par = paste(pmin(as.character(Var1), as.character(Var2)),
                     pmax(as.character(Var1), as.character(Var2)), sep = "__")) %>%
  distinct(par, .keep_all = TRUE) %>%
  mutate(abs_cor = abs(Cor)) %>%
  filter(abs_cor >= 0.75) %>%
  arrange(desc(abs_cor))

head(cor_altas, 10)

# 2) Variables más discriminantes por tamaño de efecto (Cohen's d)
cohens_d <- function(x, g) {
  x1 <- x[g == "M"]
  x0 <- x[g == "B"]
  n1 <- length(x1)
  n0 <- length(x0)
  s1 <- sd(x1)
  s0 <- sd(x0)
  s_pooled <- sqrt(((n1 - 1) * s1^2 + (n0 - 1) * s0^2) / (n1 + n0 - 2))
  (mean(x1) - mean(x0)) / s_pooled
}

efectos <- sapply(data_num, cohens_d, g = data_clean$diagnosis)
tabla_efectos <- data.frame(
  variable = names(efectos),
  cohen_d = as.numeric(efectos),
  abs_d = abs(as.numeric(efectos))
) %>%
  arrange(desc(abs_d))

head(tabla_efectos, 10)

# 3) Dominancia multivariante por PCA (sobre variables estandarizadas)
pca_global <- prcomp(data_num, scale. = TRUE)
var_exp <- (pca_global$sdev^2) / sum(pca_global$sdev^2)
var_acum <- cumsum(var_exp)

tabla_pca <- data.frame(
  Componente = paste0("PC", seq_along(var_exp)),
  Varianza = round(var_exp, 4),
  Varianza_Acumulada = round(var_acum, 4)
)

head(tabla_pca, 5)

# 4) Cargas absolutas en PC1 para identificar variables dominantes
cargas_pc1 <- data.frame(
  variable = rownames(pca_global$rotation),
  loading_pc1 = pca_global$rotation[, 1],
  abs_loading_pc1 = abs(pca_global$rotation[, 1])
) %>%
  arrange(desc(abs_loading_pc1))

head(cargas_pc1, 10)
```

## ¿Qué patrones encontraron?

Los patrones más claros del EDA son los siguientes:

1. Existe una separación estructural entre tumores benignos (B) y malignos (M), visible en distribuciones y boxplots de variables de forma/tamaño.
2. Hay colinealidad alta en el bloque de tamaño (radio, perímetro, área), y por eso modelar estas variables como una dimensión conjunta es metodológicamente correcto.
3. El número de pares con correlación alta ($|r| \ge 0.75$) confirma redundancia informativa en varias variables *_mean*.
4. En coordenadas paralelas, los tumores malignos tienden a perfiles simultáneamente altos en irregularidad (concavity, concave points, compactness) y tamaño.

En términos prácticos, el dataset no es un conjunto de variables independientes: es un sistema multivariado con bloques de variables que se mueven juntas.

## ¿Qué variables dominan el comportamiento?

Con base en el ranking por tamaño de efecto (Cohen's d), las variables que más discriminan entre M y B son típicamente:

1. `concave.points_mean`
2. `concavity_mean`
3. `radius_mean` / `perimeter_mean` / `area_mean` (misma dimensión de tamaño)
4. `compactness_mean`

Adicionalmente, el PCA muestra que:

1. La primera componente concentra gran parte de la variabilidad global.
2. Las mayores cargas absolutas en PC1 corresponden a variables de tamaño e irregularidad de borde.
3. Esto confirma que el comportamiento del dataset está dominado por dos ejes clínicamente coherentes: tamaño tumoral e irregularidad morfológica.

## ¿Qué conclusiones pueden obtener?

1. El conjunto de variables *_mean* sí contiene señal discriminante fuerte para distinguir benigno vs maligno.
2. La redundancia observada no es un problema, pero exige reducción de dimensionalidad o selección de variables para evitar sobreajuste.
3. Desde el punto de vista clínico, mayor tamaño e irregularidad de contorno se asocian con mayor probabilidad de malignidad.
4. Desde el punto de vista estadístico, este es un caso ideal para modelado supervisado con preprocesamiento (estandarización + control de colinealidad).

## ¿Qué tipo de problema podría resolverse con estos datos?

El problema principal es una **clasificación binaria supervisada**:

1. Objetivo: predecir `diagnosis` (B vs M).
2. Variables predictoras: bloque de características radiológicas *_mean*.
3. Modelos adecuados: regresión logística, SVM, Random Forest, XGBoost.
4. Métricas recomendadas: AUC, sensibilidad, especificidad, F1 y matriz de confusión.

Como extensión, también se puede abordar un problema de **segmentación de perfiles tumorales** (clustering) para identificar subgrupos dentro de cada diagnóstico.

## Cierre profesional

En síntesis, el EDA demuestra que el dataset tiene estructura multivariada consistente, variables con alta capacidad discriminante y condiciones adecuadas para construir un clasificador clínicamente útil. El siguiente paso técnico natural es entrenar y validar modelos supervisados con validación cruzada, priorizando interpretabilidad y desempeño diagnóstico.


# 10. Pipeline de modelado supervisado con validación cruzada

En esta sección pasamos del análisis exploratorio al modelado predictivo supervisado. El objetivo estadístico ya no es solamente describir la estructura multivariante, sino evaluar qué tan bien puede predecirse el diagnóstico (`B`/`M`) a partir del bloque de variables cuantitativas.

Desde una perspectiva profesional en estadística multidimensional, este paso debe hacerse con dos precauciones esenciales:

1. La validación debe ser estratificada para conservar la proporción de benignos y malignos en cada partición.
2. El preprocesamiento debe formar parte del flujo de entrenamiento para evitar fuga de información.

Aquí construiremos un pipeline comparando cuatro enfoques complementarios:

- Regresión logística como línea base interpretable.
- Análisis discriminante lineal (LDA), que aprovecha la estructura multivariante.
- Árbol de decisión, como referencia no lineal e interpretable.
- k-nearest neighbors con PCA previo, para incorporar reducción de dimensionalidad frente a colinealidad.

```{r pipeline_modelado, message=FALSE, warning=FALSE}
# Paquetes del pipeline
paquetes_modelado <- c("caret", "pROC", "rpart")
paquetes_modelado_falt <- paquetes_modelado[!(paquetes_modelado %in% installed.packages()[, "Package"])]
if(length(paquetes_modelado_falt)) {
  install.packages(paquetes_modelado_falt, repos = "http://cran.us.r-project.org")
}

library(caret)
library(pROC)
library(rpart)

set.seed(2026)

# 1) Subconjunto de modelado: se conserva una variable representativa de tamaño (area_mean)
#    y se evitan radius/perimeter por la colinealidad ya documentada.
modelo_df <- data_clean %>%
  dplyr::select(
    diagnosis,
    area_mean,
    texture_mean,
    smoothness_mean,
    compactness_mean,
    concavity_mean,
    concave.points_mean,
    symmetry_mean,
    fractal_dimension_mean
  ) %>%
  mutate(
    diagnosis = factor(
      ifelse(diagnosis == "M", "Maligno", "Benigno"),
      levels = c("Maligno", "Benigno")
    )
  )

summary(modelo_df)

# 2) Partición estratificada train/test
idx_train <- createDataPartition(modelo_df$diagnosis, p = 0.8, list = FALSE)
train_df <- modelo_df[idx_train, ]
test_df <- modelo_df[-idx_train, ]

prop.table(table(train_df$diagnosis))
prop.table(table(test_df$diagnosis))

# 3) Control de validación cruzada repetida y estratificada
ctrl_cv <- trainControl(
  method = "repeatedcv",
  number = 10,
  repeats = 5,
  classProbs = TRUE,
  summaryFunction = twoClassSummary,
  savePredictions = "final",
  verboseIter = FALSE
)

# 4) Entrenamiento de modelos
modelo_glm <- train(
  diagnosis ~ .,
  data = train_df,
  method = "glm",
  family = binomial,
  metric = "ROC",
  trControl = ctrl_cv,
  preProcess = c("center", "scale")
)

modelo_lda <- train(
  diagnosis ~ .,
  data = train_df,
  method = "lda",
  metric = "ROC",
  trControl = ctrl_cv,
  preProcess = c("center", "scale")
)

modelo_rpart <- train(
  diagnosis ~ .,
  data = train_df,
  method = "rpart",
  metric = "ROC",
  trControl = ctrl_cv,
  tuneLength = 15,
  preProcess = c("center", "scale")
)

modelo_pca_knn <- train(
  diagnosis ~ .,
  data = train_df,
  method = "knn",
  metric = "ROC",
  trControl = ctrl_cv,
  preProcess = c("center", "scale", "pca"),
  tuneLength = 15
)

# 5) Resumen de rendimiento cruzado
resumen_cv <- bind_rows(
  data.frame(Modelo = "Logística", modelo_glm$results[1, c("ROC", "Sens", "Spec")]),
  data.frame(Modelo = "LDA", modelo_lda$results[1, c("ROC", "Sens", "Spec")]),
  data.frame(Modelo = "Árbol", modelo_rpart$results[which.max(modelo_rpart$results$ROC), c("ROC", "Sens", "Spec")]),
  data.frame(Modelo = "PCA + kNN", modelo_pca_knn$results[which.max(modelo_pca_knn$results$ROC), c("ROC", "Sens", "Spec")])
)

print(resumen_cv)

# 6) Función para métricas sobre el conjunto de prueba
calcular_metricas_test <- function(modelo, data_test, nombre_modelo) {
  prob_maligno <- predict(modelo, newdata = data_test, type = "prob")[, "Maligno"]
  pred_clase <- predict(modelo, newdata = data_test)
  cm <- confusionMatrix(pred_clase, data_test$diagnosis, positive = "Maligno")
  roc_obj <- roc(
    response = data_test$diagnosis,
    predictor = prob_maligno,
    levels = c("Benigno", "Maligno"),
    direction = "<",
    quiet = TRUE
  )

  precision <- unname(cm$byClass["Pos Pred Value"])
  recall <- unname(cm$byClass["Sensitivity"])
  f1 <- ifelse(is.na(precision) || is.na(recall) || (precision + recall) == 0, NA_real_, 2 * precision * recall / (precision + recall))

  data.frame(
    Modelo = nombre_modelo,
    Accuracy = unname(cm$overall["Accuracy"]),
    Sensitivity = unname(cm$byClass["Sensitivity"]),
    Specificity = unname(cm$byClass["Specificity"]),
    Precision = precision,
    F1 = f1,
    AUC = as.numeric(auc(roc_obj)),
    row.names = NULL
  )
}

metricas_test <- bind_rows(
  calcular_metricas_test(modelo_glm, test_df, "Logística"),
  calcular_metricas_test(modelo_lda, test_df, "LDA"),
  calcular_metricas_test(modelo_rpart, test_df, "Árbol"),
  calcular_metricas_test(modelo_pca_knn, test_df, "PCA + kNN")
) %>%
  arrange(desc(AUC))

print(metricas_test)

# 7) ROC sobre el conjunto de prueba
roc_glm <- roc(test_df$diagnosis, predict(modelo_glm, newdata = test_df, type = "prob")[, "Maligno"], levels = c("Benigno", "Maligno"), direction = "<", quiet = TRUE)
roc_lda <- roc(test_df$diagnosis, predict(modelo_lda, newdata = test_df, type = "prob")[, "Maligno"], levels = c("Benigno", "Maligno"), direction = "<", quiet = TRUE)
roc_rpart <- roc(test_df$diagnosis, predict(modelo_rpart, newdata = test_df, type = "prob")[, "Maligno"], levels = c("Benigno", "Maligno"), direction = "<", quiet = TRUE)
roc_pca_knn <- roc(test_df$diagnosis, predict(modelo_pca_knn, newdata = test_df, type = "prob")[, "Maligno"], levels = c("Benigno", "Maligno"), direction = "<", quiet = TRUE)

ggroc(list(
  "Logística" = roc_glm,
  "LDA" = roc_lda,
  "Árbol" = roc_rpart,
  "PCA + kNN" = roc_pca_knn
), linewidth = 1.1) +
  labs(
    title = "Curvas ROC sobre el conjunto de prueba",
    subtitle = "Comparación de modelos supervisados con validación cruzada previa",
    x = "1 - Especificidad",
    y = "Sensibilidad",
    color = "Modelo"
  ) +
  theme_minimal(base_size = 13)

# 8) Resumen breve de interpretación del modelo ganador
modelo_ganador <- metricas_test$Modelo[1]
cat("\nModelo con mejor AUC en prueba:", modelo_ganador, "\n")

if(modelo_ganador == "Logística") {
  importancia <- varImp(modelo_glm, scale = TRUE)
} else if(modelo_ganador == "LDA") {
  importancia <- varImp(modelo_lda, scale = TRUE)
} else if(modelo_ganador == "Árbol") {
  importancia <- varImp(modelo_rpart, scale = TRUE)
} else {
  importancia <- NULL
  cat("\nEl modelo PCA + kNN no entrega importancia de variables directa en `caret`.\n")
  cat("Su interpretación debe hacerse a partir de la compresión por PCA, la ROC y las métricas de prueba.\n")
}

if(!is.null(importancia)) print(importancia)
```

### Cómo leer este pipeline

- La partición train/test estratificada evita distorsionar la prevalencia de benignos y malignos.
- La validación cruzada repetida reduce la dependencia de una sola partición aleatoria y da una estimación más estable del rendimiento.
- La regresión logística es la línea base interpretable: sirve para entender el efecto combinado de las variables.
- LDA aprovecha explícitamente la estructura de covarianza y suele funcionar bien cuando las clases están aproximadamente elípticas en el espacio predictor.
- El árbol de decisión captura no linealidades e interacciones de forma muy interpretable, aunque puede ser menos estable.
- La versión PCA + kNN permite comprobar si una reducción dimensional previa conserva o mejora la capacidad predictiva al controlar la colinealidad.

### Criterios de interpretación profesional

- Si un modelo tiene buena AUC pero sensibilidad baja, no es adecuado para contexto clínico de detección, porque dejaría pasar malignidades.
- Si un modelo logra sensibilidad alta y especificidad razonable, es más útil para cribado diagnóstico.
- Si el modelo con PCA + kNN mejora o iguala el desempeño del modelo base, la redundancia del conjunto de variables estaba realmente afectando la representación original.
- Si LDA supera a la logística, eso sugiere que la geometría de separación multivariante está mejor capturada por una frontera lineal construida con la estructura de covarianza.

---

## 11. Análisis Factorial y Variables Latentes (Causas Ocultas)

Mientras que el análisis de Componentes Principales (PCA) que hicimos antes es genial para "resumir" variables y comprimir datos, el **Análisis Factorial Exploratorio (EFA)** tiene un objetivo distinto: descubrir **por qué** las variables están tan relacionadas. Busca identificar conceptos ocultos (o "variables latentes") que no medimos directamente pero que provocan que las características del tumor aumenten o disminuyan juntas. 

Por ejemplo, no medimos la "gravedad general de deformación", pero esta misma causa oculta puede estar inflando a la vez el perímetro, el área y la asimetría de las células.

### 11.1 Pruebas de Adecuación (¿Tiene sentido hacer Análisis Factorial?)
Antes de buscar factores ocultos, debemos demostrar estadísticamente que nuestras variables tienen relaciones suficientemente fuertes para esconder factores subyacentes en común.
Usamos dos métricas:
- **KMO (Kaiser-Meyer-Olkin):** Nos dice si la cantidad de varianza que comparten es lo suficientemente alta. Valores sobre 0.6 son aceptables; cercanos a 0.8 o 0.9 son muy buenos.
- **Test de Bartlett:** Comprueba si la matriz de correlación es distinta a una matriz de identidad (es decir, certifica que realmente hay correlaciones válidas entre las variables).

```{r factor_analysis_tests, message=FALSE, warning=FALSE}
# Instalar paquete psych si no está disponible, muy usado para KMO y Bartlett
if(!requireNamespace("psych", quietly = TRUE)) install.packages("psych", repos = "http://cran.us.r-project.org")
library(psych)

# Separamos solo las variables numéricas (los promedios de las características)
df_fa <- modelo_df %>% dplyr::select(ends_with("_mean"))
cor_matrix_fa <- cor(df_fa)

# Prueba KMO
kmo_resultado <- KMO(cor_matrix_fa)
cat("Índice KMO General: ", round(kmo_resultado$MSA, 3), "\n")

# Prueba de Esfericidad de Bartlett
bartlett_resultado <- cortest.bartlett(cor_matrix_fa, n = nrow(df_fa))
cat("P-valor de Bartlett: ", format.pval(bartlett_resultado$p.value, digits=4), "\n")
```

Si el **KMO** es alto y el p-valor de **Bartlett** es pequeño (menor a 0.05), entonces nuestros datos son perfectos para buscar causas ocultas.

### 11.2 Extracción y Rotación Factorial

Vamos a extraer factores y usar una técnica llamada **Rotación Factorial (Varimax)**. Imagina que apuntamos una linterna (los ejes matemáticos) hacia los datos y vemos una silueta borrosa; "rotar" significa sencillamente cambiar el ángulo desde el cual miramos para que las variables ocultas se definan con bordes precisos, haciendo que cada variable original responda fuertemente a **un solo factor oculto** y casi a nada en los demás.

```{r extraccion_rotacion, message=FALSE, warning=FALSE}
# Extraemos 3 factores subyacentes con rotación varimax
res_efa <- factanal(df_fa, factors = 3, rotation = "varimax", lower = 0.01)

# Mostramos cómo cada factor oculto influye en nuestras variables originales.
# Usamos un 'cutoff' de 0.4 para ocultar influencias pequeñas y ver mejor los patrones principales.
print(res_efa$loadings, cutoff = 0.4, sort = TRUE)
```

### Cómo interpretar estos resultados como profesional:
- **Factor 1, Factor 2, Factor 3:** Son nuestros "fantasmas" o variables latentes. Trata de mirar qué variables se agrupan en el Factor 1 para ponerle tú mismo un nombre (por ejemplo, "Tamaño General" si agrupa Radio, Área y Perímetro).
- **Cargas (Loadings):** Los números que ves (entre -1 y 1) representan qué tanto de la variable original es provocado por el Factor oculto. Un número alto (> 0.6) significa que esa variable está fuertemente dictada por ese factor.
- **SS loadings & Proportion Var:** Nos dictan cuánta información total atrapa ese factor.
