---
title: "Primer Avance Proyecto Final - Cancer Data"
author: "Julian Cabrera, Andres Carvajal, Mauricio Sanchez, Jaider Carvajal, Nelson Posso"
output:
  html_document:
    toc: true
    toc_depth: 3
    number_sections: true
---

```{r setup, include=FALSE}
knitr::opts_chunk$set(echo = TRUE, warning = FALSE, message = FALSE)
```

# Propósito del Trabajo

(Escribe aquí el propósito del análisis, destacando la búsqueda de patrones para diferenciar diagnósticos benignos y malignos).

# 1. Dataset

```{r preparacion}
# Instalación y carga automática de paquetes faltantes
paquetes <- c("tidyverse", "corrplot", "GGally", "MASS", "gridExtra", "plotly", "htmltools", "scales")
paquetes_faltantes <- paquetes[!(paquetes %in% installed.packages()[,"Package"])]
if(length(paquetes_faltantes)) {
  install.packages(paquetes_faltantes, repos = "http://cran.us.r-project.org")
}

library(tidyverse)
library(corrplot)
library(GGally)
library(MASS)
library(gridExtra)
library(plotly)
library(htmltools)
library(scales)

# Lectura de los datos
data <- read_csv('Cancer_Data.csv', show_col_types = FALSE)

# Arreglar los nombres de columnas para que los espacios sean reemplazados por puntos automáticamente
names(data) <- make.names(names(data))

head(data, 5)
```

## Descripción del conjunto de datos
(Escribe aquí la fuente del dataset, número de registros y descripción general)

## Tipo de variables
(Describe brevemente las variables numéricas y categóricas presentes)

## Justificación
(Explica por qué este dataset es apropiado para un análisis multivariado)

# 2. Limpieza de datos

```{r limpieza}
# 1. Eliminar columnas residuales (como X que se crea al importar si hay coma al final)
data_clean <- data %>%
  dplyr::select(where(~!all(is.na(.))))

# 2. Corrección de tipos de datos
data_clean$diagnosis <- as.factor(data_clean$diagnosis)

# 3. Valores nulos
sum_na <- colSums(is.na(data_clean))
sum_na[sum_na > 0] # Mostrar solo si existen columnas con NA

# 4. Eliminación de duplicados
data_clean <- data_clean %>% distinct()

# 5. Filtrar solo variables de la media (mean)
data_clean <- data_clean %>% dplyr::select(diagnosis, ends_with("_mean"))

# Dataset puramente numérico
data_num <- data_clean %>% dplyr::select(where(is.numeric))
```

### Interpretación
(Redacta aquí qué encontraste en la limpieza, si había nulos o duplicados y qué acciones tomaste)


# 3. Análisis univariado

## Medidas descriptivas

```{r descriptivas}
# Media, Mediana y Desviación estándar
medidas_resumen <- data.frame(
  Media = apply(data_num, 2, mean),
  Mediana = apply(data_num, 2, median),
  Desviacion = apply(data_num, 2, sd)
)

head(medidas_resumen, 10)
```

### Análisis Individual por Variable

A petición, graficaremos cada variable *de forma individual* para facilitar su lectura y análisis detallado.

```{r func_plot, echo=FALSE}
# Función de ayuda para no repetir todo el bloque de código de ggplot 30 veces
generar_graficos_variable <- function(var_name) {
  p1 <- ggplot(data_clean, aes_string(x = var_name)) +
    geom_histogram(bins = 30, fill = "steelblue", color = "black", alpha = 0.7) +
    labs(title = paste("Histograma de", var_name), x = var_name, y = "Frecuencia") +
    theme_minimal()
  
  p2 <- ggplot(data_clean, aes_string(x = "diagnosis", y = var_name, fill = "diagnosis")) +
    geom_boxplot(alpha = 0.7, outlier.colour = "black") +
    scale_fill_manual(values = c("B" = "lightgreen", "M" = "salmon")) +
    labs(title = paste("Boxplot de", var_name), x = "Diagnóstico", y = var_name) +
    theme_minimal() +
    theme(legend.position = "none")
  
  grid.arrange(p1, p2, ncol = 2)
}
```

#### Variables de Media (Mean)

**Dimensión de Tamaño: radius_mean, perimeter_mean y area_mean**

*Nota: Dado que el radio, el perímetro y el área representan la misma característica estructural del tumor y están altamente correlacionadas (colinealidad), se analizan aquí como una única métrica conjunta representándola a través del radio.*

```{r, fig.width=10, fig.height=4, echo=FALSE}
generar_graficos_variable("radius_mean")
```
> **Interpretación de Tamaño:** (Escribe aquí tu análisis sobre la distribución del tamaño del tumor -representado por el radio- y cómo diferencia los grupos. Analizar esta variable representa a area_mean y perimeter_mean).

**Variable: texture_mean**
```{r, fig.width=10, fig.height=4, echo=FALSE}
generar_graficos_variable("texture_mean")
```
> **Interpretación:** (Escribe aquí tu análisis)

**Variable: smoothness_mean**
```{r, fig.width=10, fig.height=4, echo=FALSE}
generar_graficos_variable("smoothness_mean")
```
> **Interpretación:** (Escribe aquí tu análisis)

**Variable: compactness_mean**
```{r, fig.width=10, fig.height=4, echo=FALSE}
generar_graficos_variable("compactness_mean")
```
> **Interpretación:** (Escribe aquí tu análisis)

**Variable: concavity_mean**
```{r, fig.width=10, fig.height=4, echo=FALSE}
generar_graficos_variable("concavity_mean")
```
> **Interpretación:** (Escribe aquí tu análisis)

**Variable: concave.points_mean**
```{r, fig.width=10, fig.height=4, echo=FALSE}
generar_graficos_variable("concave.points_mean")
```
> **Interpretación:** (Escribe aquí tu análisis)

**Variable: symmetry_mean**
```{r, fig.width=10, fig.height=4, echo=FALSE}
generar_graficos_variable("symmetry_mean")
```
> **Interpretación:** (Escribe aquí tu análisis)

**Variable: fractal_dimension_mean**
```{r, fig.width=10, fig.height=4, echo=FALSE}
generar_graficos_variable("fractal_dimension_mean")
```
> **Interpretación:** (Escribe aquí tu análisis)



# 4. Análisis bivariado

## Matriz de correlación visual

Para observar relaciones bivariadas de todo el esqueleto, la matriz de correlación es la mejor visualización:

```{r correlacion_visual, fig.width=10, fig.height=10}
# Para evitar redundancia, aplicamos el concepto de dimensión única al Tamaño, 
# dejando "area_mean" y retirando "radius_mean" y "perimeter_mean"
data_num_reducido <- data_num %>% dplyr::select(-radius_mean, -perimeter_mean)
mat_cor <- cor(data_num_reducido)

corrplot(
  mat_cor,
  method = "color",
  type = "upper",
  addCoef.col = NULL, 
  tl.col = "black",
  tl.srt = 45,
  tl.cex = 0.7,
  title = "Matriz de correlación agrupada",
  mar = c(0, 0, 1, 0)
)
```

### Interpretación de la Matriz de Correlación
(Escribe aquí las relaciones lineales encontradas y qué variables son redundantes)


## Matriz de Scatterplots

A continuación observamos las relaciones bivariadas combinadas, lo cual es de fácil visibilidad dado que hemos reducido nuestro dataset solo a los valores de medias.

### Scatterplots: Variables *_mean*

```{r ggpairs_mean, fig.width=14, fig.height=14, message=FALSE, warning=FALSE}
vars_mean <- grep("_mean$", names(data_clean), value = TRUE)
# Dejamos solo area_mean como representante del subgrupo de tamaño
vars_mean_reducido <- setdiff(vars_mean, c("radius_mean", "perimeter_mean"))

ggpairs(data_clean, columns = vars_mean_reducido, 
        mapping = aes(color = diagnosis, alpha = 0.6), 
        progress = FALSE) + 
  theme_minimal()
```

> **Interpretación variables _mean:**
(Interpreta las asociaciones, dependencias y solapamientos de este grupo aquí. Haz énfasis en la alta redundancia y correlación de las dimensiones de tamaño vistas como un solo fenómeno).


# 5. Primeros hallazgos

(Escribe aquí:
- Identificación de patrones iniciales en los datos basándote en los subgrupos anteriores.
- Qué variables consideras más relevantes para distinguir Benigno de Maligno.)


# 6. Análisis multivariado básico

## Coordenadas paralelas

Para evaluar cómo un registro de tumor M o B viaja a lo largo de todo su perfil multivariado, es necesario estandarizarlas juntas.

```{r coord_paralela_ggally, fig.width=14, fig.height=6}
ggparcoord(
  data_clean,
  columns = 2:ncol(data_clean),
  groupColumn = "diagnosis",
  scale = "std",
  alphaLines = 0.3
) +
  scale_color_manual(values = c("B" = "steelblue", "M" = "tomato")) +
  theme_minimal() +
  theme(axis.text.x = element_text(angle = 90, hjust = 1)) +
  labs(
    title = "Coordenadas Paralelas (Datos Estandarizados Z)",
    x = "Variable",
    y = "Puntuación Z"
  )
```

### Interpretación
(Escribe aquí argumentando:
- ¿Qué variables se transitan juntas?
- ¿Qué patrones globales se observan arriba o abajo de la media?
- ¿Existen perfiles homogéneos para los tumores?)


## Gráficos 3D Interactivos

Para observar el comportamiento en el espacio tridimensional y evidenciar la separabilidad de clases, generaremos gráficas para todas las combinaciones posibles de 3 variables (X, Y y Z) entre las variables resultantes.

```{r interactivo_3d, message=FALSE, warning=FALSE}
# Para evitar que el navegador colapse por dibujar 56 gráficas 3D separadas 
# (excediendo el límite WebGL de las páginas web), construimos 1 SOLA gráfica interactiva
# con un MENÚ DESPLEGABLE que contiene las 56 combinaciones.

vars_combinar <- c("area_mean", "texture_mean", "smoothness_mean", "compactness_mean", "symmetry_mean", "concavity_mean", "concave.points_mean", "fractal_dimension_mean")
combinaciones_3d <- combn(vars_combinar, 3, simplify = FALSE)

# 1. Separar datos por diagnóstico para manejar las 2 trazas (clases)
data_B <- data_clean %>% filter(diagnosis == "B")
data_M <- data_clean %>% filter(diagnosis == "M")

# Variables iniciales (por defecto arranca en la combinación 1)
v_x_ini <- combinaciones_3d[[1]][1]
v_y_ini <- combinaciones_3d[[1]][2]
v_z_ini <- combinaciones_3d[[1]][3]

# 2. Inicializar la gráfica 3D base con las 2 trazas separadas
p <- plot_ly() %>%
  add_trace(x = data_B[[v_x_ini]], y = data_B[[v_y_ini]], z = data_B[[v_z_ini]], 
            type = "scatter3d", mode = "markers", name = "Benigno (B)",
            marker = list(color = "steelblue", size = 4, opacity = 0.7)) %>%
  add_trace(x = data_M[[v_x_ini]], y = data_M[[v_y_ini]], z = data_M[[v_z_ini]], 
            type = "scatter3d", mode = "markers", name = "Maligno (M)",
            marker = list(color = "tomato", size = 4, opacity = 0.7))

# 3. Crear los botones del menú, uno por cada combinación
botones <- lapply(combinaciones_3d, function(vars) {
  x_v <- vars[1]
  y_v <- vars[2]
  z_v <- vars[3]
  
  # Nombre limpio para el menú desplegable (quitamos '_mean' para ahorrar espacio visual)
  label_limpio <- paste(gsub("_mean", "", x_v), 
                        gsub("_mean", "", y_v), 
                        gsub("_mean", "", z_v), sep = ", ")
  
  list(
    method = "update",
    args = list(
      # Actualizar 'x', 'y', 'z' suministrando una lista con la data de ambas trazas
      list(
        x = list(data_B[[x_v]], data_M[[x_v]]),
        y = list(data_B[[y_v]], data_M[[y_v]]),
        z = list(data_B[[z_v]], data_M[[z_v]])
      ),
      # Layout a actualizar (Ejes y título)
      list(
        title = paste("Comparando:", x_v, "vs", y_v, "vs", z_v),
        scene = list(
          xaxis = list(title = x_v),
          yaxis = list(title = y_v),
          zaxis = list(title = z_v)
        )
      )
    ),
    label = label_limpio
  )
})

# 4. Añadir el menú desplegable al layout
p <- p %>% layout(
  title = paste("Comparando:", v_x_ini, "vs", v_y_ini, "vs", v_z_ini),
  scene = list(
    xaxis = list(title = v_x_ini),
    yaxis = list(title = v_y_ini),
    zaxis = list(title = v_z_ini)
  ),
  updatemenus = list(
    list(
      type = "dropdown",
      active = 0,
      buttons = botones,
      x = 0,
      xanchor = "left",
      y = 1.15,
      yanchor = "top",
      bgcolor = "white",
      pad = list(t = 10)
    )
  ),
  margin = list(l = 0, r = 0, b = 0, t = 80)
)

# Renderizar en el documento como un solo widget interactivo
p
```

> **Interpretación Gráficas 3D:**
(Interpreta cómo la adición de una tercera dimensión altera tu comprensión de los datos. Señala qué variable evaluada en el eje Z proporciona la separación de clústeres más notoria al combinarse con Área y Textura.)


# 7. Medidas descriptivas multivariantes gráficas

Ya no queremos simplemente los números crudos, queremos darles contexto visual:

## Localización: Media vectorial en Barplot

Representaremos las "medias" de nuestras variables. Dado que las escalas originales pueden variar, usamos una **escala logarítmica (Log10)** para que la magnitud sea visualmente comparable en este resumen multivariante de localización.

```{r media_vector}
media_vectorial <- colMeans(data_num)

df_media <- data.frame(
  Variable = names(media_vectorial),
  Media = media_vectorial
)

ggplot(df_media, aes(x = reorder(Variable, Media), y = Media)) +
  geom_col(fill = "dodgerblue", alpha = 0.8) +
  coord_flip() +
  scale_y_log10() + 
  theme_minimal() +
  labs(
    title = "Media Vectorial (Localización)", 
    subtitle = "Expresado en escala logarítmica",
    x = "Variable Métrica", 
    y = "Media (Log10)"
  )
```

## Dispersión: Heatmap de Matriz de Covarianza

Una representación visual de la dispersión conjunta. Usamos la magnitud absoluta de la covarianza en escala Log10, que es lo más adecuado cuando se comparan covarianzas crudas que explotan a números altísimos.

```{r covarianza_heatmap, fig.width=10, fig.height=10}
mat_cov <- cov(data_num)

# Transformación larga
cov_largo <- as.data.frame(as.table(mat_cov))
colnames(cov_largo) <- c("Var1", "Var2", "Covarianza")

ggplot(cov_largo, aes(x = Var1, y = Var2, fill = log10(abs(Covarianza) + 1e-5))) +
  geom_tile(color = "white") +
  scale_fill_viridis_c(option = "magma", name = "Log10(|Cov|)") +
  theme_minimal() +
  theme(axis.text.x = element_text(angle = 90, hjust = 1)) +
  labs(
    title = "Mapa de Calor de Covarianzas (Dispersión Multivariante)",
    x = "", y = ""
  )
```

*Nota para dependencia: La dependencia (Correlación Multivariante) ya está graficada exahustivamente en la sección 4.*

### Interpretación Multivariante
(Responde las tres preguntas guía basándote en las gráficas superiores:
- ¿Qué tan dispersos están los datos según el nivel de calor del mapa de covarianzas?
- ¿Qué variables varían más? (Mira en la barra logarítmica y el contraste del heatmap)
- ¿Cómo se relacionan entre sí a nivel matricial conjunto?)


# 8. Análisis de Componentes Principales (PCA)

Aplicando los conceptos estudiados, procedemos a normalizar los datos y realizar un Análisis de Componentes Principales para encontrar las direcciones de máxima varianza y reducir la dimensionalidad.

## Intuición geométrica: la nube tiene una dirección natural

Antes de realizar el PCA de todas las variables, tomemos dos variables que sabemos están correlacionadas (por ejemplo, `radius_mean` y `compactness_mean`) para visualizar cómo PCA encuentra la "dirección natural" de los datos dibujando sus autovectores directamente sobre la nube de puntos bidimensional.

```{r pca_intuicion_geometrica, fig.width=8, fig.height=6}
# Estandarizamos un par de variables para el ejemplo 2D
df_2d <- as.data.frame(scale(data_num %>% dplyr::select(radius_mean, compactness_mean)))

# Calculamos autovectores y autovalores
centro_2d <- colMeans(df_2d)
eig_2d <- eigen(cov(df_2d))

# Creamos un dataframe para graficar las flechas
vectores_2d <- data.frame(
  x = centro_2d[1],
  y = centro_2d[2],
  xend = centro_2d[1] + eig_2d$vectors[1, ] * sqrt(eig_2d$values) * 2.5,
  yend = centro_2d[2] + eig_2d$vectors[2, ] * sqrt(eig_2d$values) * 2.5,
  Componente = c("PC1: máxima varianza", "PC2: varianza restante")
)

# Graficamos la nube, la elipse y los componentes
g_ejes <- ggplot(df_2d, aes(radius_mean, compactness_mean)) +
  geom_point(alpha = 0.40, size = 1.5, color = "gray50") +
  stat_ellipse(type = "norm", linewidth = 1.1, color = "steelblue") +
  geom_segment(
    data = vectores_2d,
    aes(x = x, y = y, xend = xend, yend = yend),
    inherit.aes = FALSE,
    arrow = arrow(length = unit(0.25, "cm")),
    linewidth = 1.3,
    color = "tomato"
  ) +
  geom_point(aes(x = centro_2d[1], y = centro_2d[2]), size = 3, color = "tomato") +
  coord_equal() +
  labs(
    title = "PCA como rotación de los ejes (Nube de datos 2D)",
    subtitle = "PC1 se alinea con la elipse; PC2 captura la variabilidad restante",
    x = "Radius Mean (Estandarizado)",
    y = "Compactness Mean (Estandarizado)"
  ) +
  theme_minimal(base_size = 13)

plotly::ggplotly(g_ejes)
```
Como se aprecia en la figura superior, los autovectores (las flechas rojas) descubren exactamente los ejes geométricos naturales de la nube de datos, confirmando el principio central del Análisis de Componentes Principales.

## Estandarización (Normalización) de los datos

Antes de aplicar PCA, es necesario estandarizar las variables numéricas, ya que están medidas en escalas muy distintas (por ejemplo, el área frente a la concavidad). Estandarizar significa transformar cada variable para que tenga media cero y desviación estándar uno.

```{r estandarizacion_pca}
# Normalización de los datos numéricos
data_scaled <- as.data.frame(scale(data_num))

# Verificamos que las medias son (cercanas a) cero y las desviaciones estándar son 1
summary(data_scaled)
```

## PCA con `prcomp`

Calculamos las componentes principales sobre los datos estandarizados.

```{r pca_calculo}
pca_cancer <- prcomp(data_num, center = TRUE, scale. = TRUE)
summary(pca_cancer)
```

## Varianza Explicada y Scree Plot

Analizamos cuánta varianza captura cada componente principal usando un Scree Plot, lo cual nos ayuda a decidir cuántas componentes conservar para reducir la dimensionalidad.

```{r scree_plot_pca}
var_pca <- (pca_cancer$sdev^2) / sum(pca_cancer$sdev^2)
df_var_pca <- data.frame(
  Componente = paste0("PC", seq_along(var_pca)),
  Varianza = var_pca,
  Acumulada = cumsum(var_pca)
)

# Ordenar niveles para el gráfico
df_var_pca$Componente <- factor(df_var_pca$Componente, levels = df_var_pca$Componente)

ggplot(df_var_pca, aes(Componente, Varianza)) +
  geom_col(fill = "steelblue") +
  geom_line(aes(y = Acumulada, group = 1), linewidth = 1.1, color = "tomato") +
  geom_point(aes(y = Acumulada), size = 3, color = "tomato") +
  scale_y_continuous(labels = percent_format()) +
  labs(
    title = "Scree plot y varianza acumulada (Cancer Data)",
    subtitle = "Las primeras componentes concentran la mayor parte de la información",
    x = "Componente principal",
    y = "Proporción de varianza"
  ) +
  theme_minimal(base_size = 13) +
  theme(axis.text.x = element_text(angle = 45, hjust = 1))
```

## Visualización de Scores (PC1 vs PC2)

Proyectamos los datos en las dos primeras componentes principales.

```{r scores_pca}
scores_cancer <- as.data.frame(pca_cancer$x)
scores_cancer$diagnosis <- data_clean$diagnosis

g_scores_cancer <- ggplot(scores_cancer, aes(PC1, PC2, color = diagnosis)) +
  geom_point(size = 2.5, alpha = 0.7) +
  scale_color_manual(values = c("B" = "steelblue", "M" = "tomato")) +
  labs(
    title = "Tumores proyectados sobre las componentes principales",
    subtitle = "Cada punto es un tumor; el color representa el diagnóstico",
    x = paste0("PC1 (", round(df_var_pca$Varianza[1] * 100, 1), "%)"),
    y = paste0("PC2 (", round(df_var_pca$Varianza[2] * 100, 1), "%)"),
    color = "Diagnóstico"
  ) +
  theme_minimal(base_size = 13)

plotly::ggplotly(g_scores_cancer)
```
Se observa cómo PCA encuentra una rotación de los datos que separa claramente los diagnósticos malignos de los benignos en su componente principal 1 (PC1).

## Loadings: cómo interpretar las variables

Los loadings indican cuánto contribuye cada variable original a cada componente. Valores positivos o negativos grandes indican que la variable tiene un peso importante en la componente.

```{r loadings_pca}
loadings_cancer <- as.data.frame(pca_cancer$rotation)
loadings_cancer$Variable <- rownames(loadings_cancer)

loadings_long_cancer <- loadings_cancer |>
  tidyr::pivot_longer(cols = starts_with("PC"), names_to = "Componente", values_to = "Loading")

ggplot(loadings_long_cancer |> filter(Componente %in% c("PC1", "PC2", "PC3", "PC4")),
       aes(x = reorder(Variable, Loading), y = Loading, fill = Componente)) +
  geom_col(position = "dodge") +
  coord_flip() +
  labs(
    title = "Loadings de las dos primeras componentes (Cancer Data)",
    subtitle = "Los loadings muestran cómo cada variable aporta a cada componente",
    x = "Variable original",
    y = "Loading"
  ) +
  theme_minimal(base_size = 13)
```
Este gráfico de barras ayuda a interpretar cada componente. La PC1 está fuertemente influenciada por variables de tamaño (radius, perimeter, area) y de forma (concavity, concave points), corroborando su importancia discriminante.

## Biplot: Loadings y Scores combinados

Visualizamos simultáneamente la posición de las observaciones (scores) y la dirección y peso de las variables originales (loadings).

```{r biplot_pca, fig.width=10, fig.height=8}
scores_2d_cancer <- scores_cancer[, c("PC1", "PC2", "diagnosis")]

loadings_2d_cancer <- as.data.frame(pca_cancer$rotation[, 1:2])
loadings_2d_cancer$Variable <- rownames(loadings_2d_cancer)

factor_flechas_cancer <- 5

ggplot(scores_2d_cancer, aes(PC1, PC2, color = diagnosis)) +
  geom_point(size = 2, alpha = 0.4) +
  scale_color_manual(values = c("B" = "steelblue", "M" = "tomato")) +
  geom_segment(
    data = loadings_2d_cancer,
    aes(x = 0, y = 0, xend = PC1 * factor_flechas_cancer, yend = PC2 * factor_flechas_cancer),
    inherit.aes = FALSE,
    arrow = arrow(length = unit(0.25, "cm")),
    linewidth = 1
  ) +
  geom_text(
    data = loadings_2d_cancer,
    aes(x = PC1 * factor_flechas_cancer * 1.1, y = PC2 * factor_flechas_cancer * 1.1, label = Variable),
    inherit.aes = FALSE,
    size = 4,
    color = "black"
  ) +
  labs(
    title = "Biplot PCA: observaciones y variables (Cancer Data)",
    subtitle = "Puntos = tumores; flechas = variables originales proyectadas",
    x = "PC1",
    y = "PC2",
    color = "Diagnóstico"
  ) +
  theme_minimal(base_size = 13)
```
En el biplot, notamos que las variables de tamaño y forma apuntan fuertemente en la dirección de PC1, coincidiendo con la zona de los tumores malignos.


## Diagnósticos multivariantes: Mahalanobis, QQ-plot, Box's M y MANOVA

En esta sección aplicamos diagnósticos multivariantes formales. Los objetivos son:

- Medir el alejamiento estadístico multivariante de cada observación mediante la distancia de Mahalanobis.
- Evaluar visualmente la compatibilidad con la normalidad multivariante mediante un QQ-plot de las distancias cuadradas frente a la distribución chi-cuadrado.
- Probar si las matrices de covarianza difieren entre los grupos `diagnosis` mediante Box's M.
- Realizar una prueba MANOVA para contrastar perfiles multivariantes entre benigno (`B`) y maligno (`M`).

```{r diagnosticos_multivariantes, message=FALSE, warning=FALSE}
# Paquetes necesarios
paqs <- c("heplots")
paqs_falt <- paqs[!(paqs %in% installed.packages()[, "Package"])]
if(length(paqs_falt)) install.packages(paqs_falt, repos = "http://cran.us.r-project.org")
library(heplots)

# 1) Preparar datos estandarizados para los diagnósticos
data_scaled <- as.data.frame(scale(data_num))
p <- ncol(data_scaled)
n <- nrow(data_scaled)

# 2) Distancia de Mahalanobis global (usando media y covarianza muestrales)
center_all <- colMeans(data_scaled)
cov_all <- cov(data_scaled)
D2_all <- mahalanobis(data_scaled, center = center_all, cov = cov_all)
data_clean$D2_Mahalanobis <- D2_all

# Umbrales teóricos (chi-cuadrado con p grados de libertad)
umbral_95 <- qchisq(0.95, df = p)
umbral_99 <- qchisq(0.99, df = p)

# Listar observaciones más extremas
outliers_95 <- which(D2_all > umbral_95)
outliers_99 <- which(D2_all > umbral_99)

# 3) QQ-plot de D2 vs chi-cuadrado
qq_df <- data.frame(
  D2 = sort(D2_all),
  Chi_teorico = qchisq(ppoints(length(D2_all)), df = p)
)

library(ggplot2)
g_qq <- ggplot(qq_df, aes(x = Chi_teorico, y = D2)) +
  geom_point(alpha = 0.6) +
  geom_abline(slope = 1, intercept = 0, color = "red", linetype = "dashed") +
  labs(
    title = "QQ-plot: Distancias cuadradas de Mahalanobis vs χ²",
    x = "Cuantiles teóricos χ²",
    y = "D² Mahalanobis observadas"
  ) +
  theme_minimal()

print(g_qq)

# 4) Resumen de outliers
cat("Observaciones fuera del umbral χ² 95%:", length(outliers_95), "\n")
if(length(outliers_95) > 0) print(head(data_clean[outliers_95, c('diagnosis')], 10))

# 5) Box's M: igualdad de matrices de covarianza entre grupos (heplots::boxM)
# Se usa la matriz de covarianza sobre las variables numéricas originales
boxm_res <- tryCatch(
  boxM(data_num, data_clean$diagnosis),
  error = function(e) e
)

print(boxm_res)

# Extracción robusta del p-valor (la estructura de boxM puede variar por versión)
boxm_p <- NA_real_
if(!inherits(boxm_res, "error")) {
  p_candidates <- c(
    tryCatch(as.numeric(boxm_res$p.value), error = function(e) NA_real_),
    tryCatch(as.numeric(boxm_res$stats["p.value"]), error = function(e) NA_real_),
    tryCatch(as.numeric(boxm_res$mod$stats["p.value"]), error = function(e) NA_real_),
    tryCatch(as.numeric(summary(boxm_res)$stats["p.value"]), error = function(e) NA_real_),
    tryCatch(as.numeric(summary(boxm_res)$`Pr(>Chisq)`[1]), error = function(e) NA_real_)
  )
  p_candidates <- p_candidates[is.finite(p_candidates)]
  if(length(p_candidates) > 0) boxm_p <- p_candidates[1]
}

# 6) MANOVA: comparar perfiles multivariantes entre diagnosis
vars_matrix <- as.matrix(data_num)
manova_fit <- manova(vars_matrix ~ diagnosis, data = data_clean)

# Resultados multivariantes (Pruebas: Wilks, Pillai, Hotelling-Lawley, Roy)
summary_manova_wilks <- summary(manova_fit, test = "Wilks")
summary_manova_pillai <- summary(manova_fit, test = "Pillai")

print(summary_manova_wilks)
print(summary_manova_pillai)

# ANOVA univariados posteriores para entender qué variables contribuyen más
anova_list <- summary.aov(manova_fit)
print(anova_list)

## 7) Interpretaciones automáticas (texto breve que puede editarse)
cat("\nDiagnóstico rápido:\n")
if(inherits(boxm_res, "error")){
  cat("Box's M no pudo ejecutarse: ", boxm_res$message, "\n")
} else {
  if(is.na(boxm_p)) {
    cat("Box's M se ejecutó, pero no se pudo extraer automáticamente el p-valor según la estructura del objeto en esta versión de paquetes.\n")
    cat("Revisa la salida impresa de Box's M justo arriba para interpretar la significancia.\n")
  } else {
    cat("Box's M: p-valor =", format.pval(boxm_p), "--> ")
    if(boxm_p < 0.05) cat("rechazar igualdad de covarianzas entre grupos.\n") else cat("no rechazar igualdad de covarianzas.\n")
  }
}

cat("MANOVA (Wilks): revisar tabla arriba; si p < 0.05 hay diferencia multivariante entre B y M.\n")

cat("Número de outliers multivariantes (χ² 0.95):", length(outliers_95), "(ver vector data_clean$D2_Mahalanobis)\n")

``` 

### Interpretación guía (qué mirar después de ejecutar)

- Si la QQ-plot se aleja sistemáticamente de la línea en los extremos, la normalidad multivariante es cuestionable; esto afecta tests basados en normalidad (MANOVA, Hotelling).
- Si Box's M es significativo (p < 0.05), las covarianzas difieren por `diagnosis` — considerar pruebas robustas o usar métodos que no asuman igualdad de covarianza (por ejemplo, tests no paramétricos o discriminantes con regularización).
- Si MANOVA indica p < 0.05 (por Wilks o Pillai), existe evidencia de diferencia multivariante entre `B` y `M`. Los ANOVA posteriores muestran qué variables contribuyen más.
- Documentar y revisar las observaciones multivariantes detectadas por Mahalanobis: pueden ser errores de medición o casos clínicos relevantes.

# 9. Interpretación global

## Cálculos de soporte para la interpretación global

```{r interpretacion_global_calculos}
# 1) Correlaciones altas para evidenciar redundancia/colinealidad
mat_cor_global <- cor(data_num)
cor_df <- as.data.frame(as.table(mat_cor_global))
colnames(cor_df) <- c("Var1", "Var2", "Cor")

cor_altas <- cor_df %>%
  filter(Var1 != Var2) %>%
  mutate(par = paste(pmin(as.character(Var1), as.character(Var2)),
                     pmax(as.character(Var1), as.character(Var2)), sep = "__")) %>%
  distinct(par, .keep_all = TRUE) %>%
  mutate(abs_cor = abs(Cor)) %>%
  filter(abs_cor >= 0.75) %>%
  arrange(desc(abs_cor))

head(cor_altas, 10)

# 2) Variables más discriminantes por tamaño de efecto (Cohen's d)
cohens_d <- function(x, g) {
  x1 <- x[g == "M"]
  x0 <- x[g == "B"]
  n1 <- length(x1)
  n0 <- length(x0)
  s1 <- sd(x1)
  s0 <- sd(x0)
  s_pooled <- sqrt(((n1 - 1) * s1^2 + (n0 - 1) * s0^2) / (n1 + n0 - 2))
  (mean(x1) - mean(x0)) / s_pooled
}

efectos <- sapply(data_num, cohens_d, g = data_clean$diagnosis)
tabla_efectos <- data.frame(
  variable = names(efectos),
  cohen_d = as.numeric(efectos),
  abs_d = abs(as.numeric(efectos))
) %>%
  arrange(desc(abs_d))

head(tabla_efectos, 10)

# 3) Dominancia multivariante por PCA (sobre variables estandarizadas)
pca_global <- prcomp(data_num, scale. = TRUE)
var_exp <- (pca_global$sdev^2) / sum(pca_global$sdev^2)
var_acum <- cumsum(var_exp)

tabla_pca <- data.frame(
  Componente = paste0("PC", seq_along(var_exp)),
  Varianza = round(var_exp, 4),
  Varianza_Acumulada = round(var_acum, 4)
)

head(tabla_pca, 5)

# 4) Cargas absolutas en PC1 para identificar variables dominantes
cargas_pc1 <- data.frame(
  variable = rownames(pca_global$rotation),
  loading_pc1 = pca_global$rotation[, 1],
  abs_loading_pc1 = abs(pca_global$rotation[, 1])
) %>%
  arrange(desc(abs_loading_pc1))

head(cargas_pc1, 10)
```

## ¿Qué patrones encontraron?

Los patrones más claros del EDA son los siguientes:

1. Existe una separación estructural entre tumores benignos (B) y malignos (M), visible en distribuciones y boxplots de variables de forma/tamaño.
2. Hay colinealidad alta en el bloque de tamaño (radio, perímetro, área), y por eso modelar estas variables como una dimensión conjunta es metodológicamente correcto.
3. El número de pares con correlación alta ($|r| \ge 0.75$) confirma redundancia informativa en varias variables *_mean*.
4. En coordenadas paralelas, los tumores malignos tienden a perfiles simultáneamente altos en irregularidad (concavity, concave points, compactness) y tamaño.

En términos prácticos, el dataset no es un conjunto de variables independientes: es un sistema multivariado con bloques de variables que se mueven juntas.

## ¿Qué variables dominan el comportamiento?

Con base en el ranking por tamaño de efecto (Cohen's d), las variables que más discriminan entre M y B son típicamente:

1. `concave.points_mean`
2. `concavity_mean`
3. `radius_mean` / `perimeter_mean` / `area_mean` (misma dimensión de tamaño)
4. `compactness_mean`

Adicionalmente, el PCA muestra que:

1. La primera componente concentra gran parte de la variabilidad global.
2. Las mayores cargas absolutas en PC1 corresponden a variables de tamaño e irregularidad de borde.
3. Esto confirma que el comportamiento del dataset está dominado por dos ejes clínicamente coherentes: tamaño tumoral e irregularidad morfológica.

## ¿Qué conclusiones pueden obtener?

1. El conjunto de variables *_mean* sí contiene señal discriminante fuerte para distinguir benigno vs maligno.
2. La redundancia observada no es un problema, pero exige reducción de dimensionalidad o selección de variables para evitar sobreajuste.
3. Desde el punto de vista clínico, mayor tamaño e irregularidad de contorno se asocian con mayor probabilidad de malignidad.
4. Desde el punto de vista estadístico, este es un caso ideal para modelado supervisado con preprocesamiento (estandarización + control de colinealidad).

## ¿Qué tipo de problema podría resolverse con estos datos?

El problema principal es una **clasificación binaria supervisada**:

1. Objetivo: predecir `diagnosis` (B vs M).
2. Variables predictoras: bloque de características radiológicas *_mean*.
3. Modelos adecuados: regresión logística, SVM, Random Forest, XGBoost.
4. Métricas recomendadas: AUC, sensibilidad, especificidad, F1 y matriz de confusión.

Como extensión, también se puede abordar un problema de **segmentación de perfiles tumorales** (clustering) para identificar subgrupos dentro de cada diagnóstico.

## Cierre profesional

En síntesis, el EDA demuestra que el dataset tiene estructura multivariada consistente, variables con alta capacidad discriminante y condiciones adecuadas para construir un clasificador clínicamente útil. El siguiente paso técnico natural es entrenar y validar modelos supervisados con validación cruzada, priorizando interpretabilidad y desempeño diagnóstico.


# 10. Pipeline de modelado supervisado con validación cruzada

En esta sección pasamos del análisis exploratorio al modelado predictivo supervisado. El objetivo estadístico ya no es solamente describir la estructura multivariante, sino evaluar qué tan bien puede predecirse el diagnóstico (`B`/`M`) a partir del bloque de variables cuantitativas.

Desde una perspectiva profesional en estadística multidimensional, este paso debe hacerse con dos precauciones esenciales:

1. La validación debe ser estratificada para conservar la proporción de benignos y malignos en cada partición.
2. El preprocesamiento debe formar parte del flujo de entrenamiento para evitar fuga de información.

Aquí construiremos un pipeline comparando cuatro enfoques complementarios:

- Regresión logística como línea base interpretable.
- Análisis discriminante lineal (LDA), que aprovecha la estructura multivariante.
- Árbol de decisión, como referencia no lineal e interpretable.
- k-nearest neighbors con PCA previo, para incorporar reducción de dimensionalidad frente a colinealidad.

```{r pipeline_modelado, message=FALSE, warning=FALSE}
# Paquetes del pipeline
paquetes_modelado <- c("caret", "pROC", "rpart")
paquetes_modelado_falt <- paquetes_modelado[!(paquetes_modelado %in% installed.packages()[, "Package"])]
if(length(paquetes_modelado_falt)) {
  install.packages(paquetes_modelado_falt, repos = "http://cran.us.r-project.org")
}

library(caret)
library(pROC)
library(rpart)

set.seed(2026)

# 1) Subconjunto de modelado: se conserva una variable representativa de tamaño (area_mean)
#    y se evitan radius/perimeter por la colinealidad ya documentada.
modelo_df <- data_clean %>%
  dplyr::select(
    diagnosis,
    area_mean,
    texture_mean,
    smoothness_mean,
    compactness_mean,
    concavity_mean,
    concave.points_mean,
    symmetry_mean,
    fractal_dimension_mean
  ) %>%
  mutate(
    diagnosis = factor(
      ifelse(diagnosis == "M", "Maligno", "Benigno"),
      levels = c("Maligno", "Benigno")
    )
  )

summary(modelo_df)

# 2) Partición estratificada train/test
idx_train <- createDataPartition(modelo_df$diagnosis, p = 0.8, list = FALSE)
train_df <- modelo_df[idx_train, ]
test_df <- modelo_df[-idx_train, ]

prop.table(table(train_df$diagnosis))
prop.table(table(test_df$diagnosis))

# 3) Control de validación cruzada repetida y estratificada
ctrl_cv <- trainControl(
  method = "repeatedcv",
  number = 10,
  repeats = 5,
  classProbs = TRUE,
  summaryFunction = twoClassSummary,
  savePredictions = "final",
  verboseIter = FALSE
)

# 4) Entrenamiento de modelos
modelo_glm <- train(
  diagnosis ~ .,
  data = train_df,
  method = "glm",
  family = binomial,
  metric = "ROC",
  trControl = ctrl_cv,
  preProcess = c("center", "scale")
)

modelo_lda <- train(
  diagnosis ~ .,
  data = train_df,
  method = "lda",
  metric = "ROC",
  trControl = ctrl_cv,
  preProcess = c("center", "scale")
)

modelo_rpart <- train(
  diagnosis ~ .,
  data = train_df,
  method = "rpart",
  metric = "ROC",
  trControl = ctrl_cv,
  tuneLength = 15,
  preProcess = c("center", "scale")
)

modelo_pca_knn <- train(
  diagnosis ~ .,
  data = train_df,
  method = "knn",
  metric = "ROC",
  trControl = ctrl_cv,
  preProcess = c("center", "scale", "pca"),
  tuneLength = 15
)

# 5) Resumen de rendimiento cruzado
resumen_cv <- bind_rows(
  data.frame(Modelo = "Logística", modelo_glm$results[1, c("ROC", "Sens", "Spec")]),
  data.frame(Modelo = "LDA", modelo_lda$results[1, c("ROC", "Sens", "Spec")]),
  data.frame(Modelo = "Árbol", modelo_rpart$results[which.max(modelo_rpart$results$ROC), c("ROC", "Sens", "Spec")]),
  data.frame(Modelo = "PCA + kNN", modelo_pca_knn$results[which.max(modelo_pca_knn$results$ROC), c("ROC", "Sens", "Spec")])
)

print(resumen_cv)

# 6) Función para métricas sobre el conjunto de prueba
calcular_metricas_test <- function(modelo, data_test, nombre_modelo) {
  prob_maligno <- predict(modelo, newdata = data_test, type = "prob")[, "Maligno"]
  pred_clase <- predict(modelo, newdata = data_test)
  cm <- confusionMatrix(pred_clase, data_test$diagnosis, positive = "Maligno")
  roc_obj <- roc(
    response = data_test$diagnosis,
    predictor = prob_maligno,
    levels = c("Benigno", "Maligno"),
    direction = "<",
    quiet = TRUE
  )

  precision <- unname(cm$byClass["Pos Pred Value"])
  recall <- unname(cm$byClass["Sensitivity"])
  f1 <- ifelse(is.na(precision) || is.na(recall) || (precision + recall) == 0, NA_real_, 2 * precision * recall / (precision + recall))

  data.frame(
    Modelo = nombre_modelo,
    Accuracy = unname(cm$overall["Accuracy"]),
    Sensitivity = unname(cm$byClass["Sensitivity"]),
    Specificity = unname(cm$byClass["Specificity"]),
    Precision = precision,
    F1 = f1,
    AUC = as.numeric(auc(roc_obj)),
    row.names = NULL
  )
}

metricas_test <- bind_rows(
  calcular_metricas_test(modelo_glm, test_df, "Logística"),
  calcular_metricas_test(modelo_lda, test_df, "LDA"),
  calcular_metricas_test(modelo_rpart, test_df, "Árbol"),
  calcular_metricas_test(modelo_pca_knn, test_df, "PCA + kNN")
) %>%
  arrange(desc(AUC))

print(metricas_test)

# 7) ROC sobre el conjunto de prueba
roc_glm <- roc(test_df$diagnosis, predict(modelo_glm, newdata = test_df, type = "prob")[, "Maligno"], levels = c("Benigno", "Maligno"), direction = "<", quiet = TRUE)
roc_lda <- roc(test_df$diagnosis, predict(modelo_lda, newdata = test_df, type = "prob")[, "Maligno"], levels = c("Benigno", "Maligno"), direction = "<", quiet = TRUE)
roc_rpart <- roc(test_df$diagnosis, predict(modelo_rpart, newdata = test_df, type = "prob")[, "Maligno"], levels = c("Benigno", "Maligno"), direction = "<", quiet = TRUE)
roc_pca_knn <- roc(test_df$diagnosis, predict(modelo_pca_knn, newdata = test_df, type = "prob")[, "Maligno"], levels = c("Benigno", "Maligno"), direction = "<", quiet = TRUE)

ggroc(list(
  "Logística" = roc_glm,
  "LDA" = roc_lda,
  "Árbol" = roc_rpart,
  "PCA + kNN" = roc_pca_knn
), linewidth = 1.1) +
  labs(
    title = "Curvas ROC sobre el conjunto de prueba",
    subtitle = "Comparación de modelos supervisados con validación cruzada previa",
    x = "1 - Especificidad",
    y = "Sensibilidad",
    color = "Modelo"
  ) +
  theme_minimal(base_size = 13)

# 8) Resumen breve de interpretación del modelo ganador
modelo_ganador <- metricas_test$Modelo[1]
cat("\nModelo con mejor AUC en prueba:", modelo_ganador, "\n")

if(modelo_ganador == "Logística") {
  importancia <- varImp(modelo_glm, scale = TRUE)
} else if(modelo_ganador == "LDA") {
  importancia <- varImp(modelo_lda, scale = TRUE)
} else if(modelo_ganador == "Árbol") {
  importancia <- varImp(modelo_rpart, scale = TRUE)
} else {
  importancia <- NULL
  cat("\nEl modelo PCA + kNN no entrega importancia de variables directa en `caret`.\n")
  cat("Su interpretación debe hacerse a partir de la compresión por PCA, la ROC y las métricas de prueba.\n")
}

if(!is.null(importancia)) print(importancia)
```

### Cómo leer este pipeline

- La partición train/test estratificada evita distorsionar la prevalencia de benignos y malignos.
- La validación cruzada repetida reduce la dependencia de una sola partición aleatoria y da una estimación más estable del rendimiento.
- La regresión logística es la línea base interpretable: sirve para entender el efecto combinado de las variables.
- LDA aprovecha explícitamente la estructura de covarianza y suele funcionar bien cuando las clases están aproximadamente elípticas en el espacio predictor.
- El árbol de decisión captura no linealidades e interacciones de forma muy interpretable, aunque puede ser menos estable.
- La versión PCA + kNN permite comprobar si una reducción dimensional previa conserva o mejora la capacidad predictiva al controlar la colinealidad.

### Criterios de interpretación profesional

- Si un modelo tiene buena AUC pero sensibilidad baja, no es adecuado para contexto clínico de detección, porque dejaría pasar malignidades.
- Si un modelo logra sensibilidad alta y especificidad razonable, es más útil para cribado diagnóstico.
- Si el modelo con PCA + kNN mejora o iguala el desempeño del modelo base, la redundancia del conjunto de variables estaba realmente afectando la representación original.
- Si LDA supera a la logística, eso sugiere que la geometría de separación multivariante está mejor capturada por una frontera lineal construida con la estructura de covarianza.

---

## 11. Análisis Factorial y Variables Latentes (Causas Ocultas)

Mientras que el análisis de Componentes Principales (PCA) que hicimos antes es genial para "resumir" variables y comprimir datos, el **Análisis Factorial Exploratorio (EFA)** tiene un objetivo distinto: descubrir **por qué** las variables están tan relacionadas. Busca identificar conceptos ocultos (o "variables latentes") que no medimos directamente pero que provocan que las características del tumor aumenten o disminuyan juntas. 

Por ejemplo, no medimos la "gravedad general de deformación", pero esta misma causa oculta puede estar inflando a la vez el perímetro, el área y la asimetría de las células.

### 11.1 Pruebas de Adecuación (¿Tiene sentido hacer Análisis Factorial?)
Antes de buscar factores ocultos, debemos demostrar estadísticamente que nuestras variables tienen relaciones suficientemente fuertes para esconder factores subyacentes en común.
Usamos dos métricas:
- **KMO (Kaiser-Meyer-Olkin):** Nos dice si la cantidad de varianza que comparten es lo suficientemente alta. Valores sobre 0.6 son aceptables; cercanos a 0.8 o 0.9 son muy buenos.
- **Test de Bartlett:** Comprueba si la matriz de correlación es distinta a una matriz de identidad (es decir, certifica que realmente hay correlaciones válidas entre las variables).

```{r factor_analysis_tests, message=FALSE, warning=FALSE}
# Instalar paquete psych si no está disponible, muy usado para KMO y Bartlett
if(!requireNamespace("psych", quietly = TRUE)) install.packages("psych", repos = "http://cran.us.r-project.org")
library(psych)

# Separamos solo las variables numéricas (los promedios de las características)
df_fa <- modelo_df %>% dplyr::select(ends_with("_mean"))
cor_matrix_fa <- cor(df_fa)

# Prueba KMO
kmo_resultado <- KMO(cor_matrix_fa)
cat("Índice KMO General: ", round(kmo_resultado$MSA, 3), "\n")

# Prueba de Esfericidad de Bartlett
bartlett_resultado <- cortest.bartlett(cor_matrix_fa, n = nrow(df_fa))
cat("P-valor de Bartlett: ", format.pval(bartlett_resultado$p.value, digits=4), "\n")
```

Si el **KMO** es alto y el p-valor de **Bartlett** es pequeño (menor a 0.05), entonces nuestros datos son perfectos para buscar causas ocultas.

### 11.2 Extracción y Rotación Factorial

Vamos a extraer factores y usar una técnica llamada **Rotación Factorial (Varimax)**. Imagina que apuntamos una linterna (los ejes matemáticos) hacia los datos y vemos una silueta borrosa; "rotar" significa sencillamente cambiar el ángulo desde el cual miramos para que las variables ocultas se definan con bordes precisos, haciendo que cada variable original responda fuertemente a **un solo factor oculto** y casi a nada en los demás.

```{r extraccion_rotacion, message=FALSE, warning=FALSE}
# Extraemos 3 factores subyacentes con rotación varimax
res_efa <- factanal(df_fa, factors = 3, rotation = "varimax", lower = 0.01)

# Mostramos cómo cada factor oculto influye en nuestras variables originales.
# Usamos un 'cutoff' de 0.4 para ocultar influencias pequeñas y ver mejor los patrones principales.
print(res_efa$loadings, cutoff = 0.4, sort = TRUE)
```

### Cómo interpretar estos resultados como profesional:
- **Factor 1, Factor 2, Factor 3:** Son nuestros "fantasmas" o variables latentes. Trata de mirar qué variables se agrupan en el Factor 1 para ponerle tú mismo un nombre (por ejemplo, "Tamaño General" si agrupa Radio, Área y Perímetro).
- **Cargas (Loadings):** Los números que ves (entre -1 y 1) representan qué tanto de la variable original es provocado por el Factor oculto. Un número alto (> 0.6) significa que esa variable está fuertemente dictada por ese factor.
- **SS loadings & Proportion Var:** Nos dictan cuánta información total atrapa ese factor.
