---
title: "Estadística Multidimensional"
author: "Jhon Alejandro Varón Robayo"
date: "`r format(Sys.Date(), '%d/%m/%Y')`"
output:
  html_document:
    toc: true
    toc_depth: '2'
    df_print: paged
  html_notebook:
    toc: true
    toc_depth: 2
    number_sections: true
subtitle: "Clase 1 - Syllabus e introducción: análisis univariado, bivariado y multivariado"
---

# 1. Presentación del curso

Bienvenidos al curso **Estadística Multidimensional**.

En este curso estudiaremos cómo analizar datos cuando cada observación está descrita por **varias variables al mismo tiempo**. Esta forma de pensar es clave en estadística moderna, ciencia de datos y machine learning.

# 2. Información general del curso

**Asignatura:** Estadística Multidimensional

**Créditos:** 4

**Distribución de horas:**

- HTD: 4
- HTC: 2
- HTA: 6

# 3. Saberes previos recomendados

Se recomienda tener bases en:

- Estadística y probabilidad
- Programación
- Álgebra lineal
- Cálculo multivariado

# 4. Objetivo del curso

El objetivo del curso es aprender a:

- analizar varias variables simultáneamente,
- encontrar patrones en datos complejos,
- interpretar relaciones entre variables,
- aplicar técnicas estadísticas multivariadas usando **R**.

# 5. Temas del semestre

Trabajaremos principalmente:

1. Introducción al lenguaje R
2. Datos multivariados
3. Variables aleatorias multivariadas
4. Distribución normal multivariante
5. Inferencia multivariante
6. PCA
7. Análisis factorial

# 6. Evaluación del curso

- **Talleres:** 40%
- **Parciales:** 40%
- **Proyecto final:** 20%

# 7. Introducción conceptual

En estadística podemos analizar los datos de varias formas:

- **Univariado:** una variable
- **Bivariado:** dos variables
- **Multivariado:** varias variables al mismo tiempo

Primero construiremos un dataset sencillo para ilustrar cada caso.

```{r}
estudiantes <- data.frame(
  estudiante = c("Ana", "Luis", "Carlos", "Marta", "Sofia", "Pedro", "Laura", "Camilo"),
  edad = c(19, 21, 20, 22, 19, 23, 21, 20),
  promedio = c(4.5, 3.8, 4.0, 3.5, 4.7, 3.2, 4.1, 3.9),
  horas_estudio = c(15, 8, 10, 6, 18, 5, 11, 9),
  faltas = c(1, 5, 3, 6, 0, 8, 2, 4)
)

estudiantes
```

# 8. Lectura del dataset

Cada fila representa un estudiante.

Cada columna representa una variable.

```{r}
dim(estudiantes)
names(estudiantes)
str(estudiantes)
summary(estudiantes)
```

# 9. Análisis univariado

El análisis univariado estudia **una sola variable**.

Ejemplo: estudiar únicamente la variable **promedio**.

## 9.1 Resumen numérico de una variable

```{r}
summary(estudiantes$promedio)
mean(estudiantes$promedio)
sd(estudiantes$promedio)
min(estudiantes$promedio)
max(estudiantes$promedio)
```

## 9.2 Histograma

```{r}
hist(estudiantes$promedio,
     main = "Análisis univariado: Promedio",
     xlab = "Promedio",
     ylab = "Frecuencia")
```

## 9.3 Boxplot

```{r}
boxplot(estudiantes$promedio,
        main = "Boxplot del promedio",
        ylab = "Promedio")
```

## 9.4 Interpretación

En este caso estamos mirando solo una variable:

- cómo se distribuye,
- cuál es su promedio,
- qué tanta dispersión tiene,
- si hay valores altos o bajos.

# 10. Segundo ejemplo univariado

Ahora estudiemos solo la variable **horas_estudio**.

```{r}
summary(estudiantes$horas_estudio)
mean(estudiantes$horas_estudio)
sd(estudiantes$horas_estudio)
```

```{r}
hist(estudiantes$horas_estudio,
     main = "Análisis univariado: Horas de estudio",
     xlab = "Horas de estudio",
     ylab = "Frecuencia")
```

```{r}
boxplot(estudiantes$horas_estudio,
        main = "Boxplot de horas de estudio",
        ylab = "Horas")
```

# 11. Análisis bivariado

El análisis bivariado estudia la relación entre **dos variables**.

Ejemplo: **horas_estudio** y **promedio**.

## 11.1 Gráfico de dispersión

```{r}
plot(estudiantes$horas_estudio, estudiantes$promedio,
     main = "Análisis bivariado: Horas de estudio vs Promedio",
     xlab = "Horas de estudio",
     ylab = "Promedio",
     pch = 19)
```

## 11.2 Correlación

```{r}
cor(estudiantes$horas_estudio, estudiantes$promedio)
```

## 11.3 Interpretación

Aquí ya no estudiamos una variable sola, sino la relación entre dos.

Pregunta clave:

> ¿A mayor número de horas de estudio, parece aumentar el promedio?

# 12. Segundo ejemplo bivariado

Ahora estudiemos **faltas** y **promedio**.

```{r}
plot(estudiantes$faltas, estudiantes$promedio,
     main = "Análisis bivariado: Faltas vs Promedio",
     xlab = "Faltas",
     ylab = "Promedio",
     pch = 19)
```

```{r}
cor(estudiantes$faltas, estudiantes$promedio)
```

## Interpretación

Pregunta clave:

> ¿Más faltas parecen asociarse con menor promedio?

# 13. Tercer ejemplo bivariado

Ahora estudiemos **edad** y **promedio**.

```{r}
plot(estudiantes$edad, estudiantes$promedio,
     main = "Análisis bivariado: Edad vs Promedio",
     xlab = "Edad",
     ylab = "Promedio",
     pch = 19)
```

```{r}
cor(estudiantes$edad, estudiantes$promedio)
```

# 14. Análisis multivariado

El análisis multivariado estudia **varias variables simultáneamente**.

Tomaremos las variables:

- edad
- promedio
- horas_estudio
- faltas

## 14.1 Selección de variables numéricas

```{r}
datos_num <- estudiantes[, c("edad", "promedio", "horas_estudio", "faltas")]
datos_num
```

## 14.2 Resumen conjunto

```{r}
summary(datos_num)
```

## 14.3 Matriz de correlación

```{r}
cor(datos_num)
```

## 14.4 Matriz de dispersión

```{r}
pairs(datos_num,
      main = "Análisis multivariado: matriz de dispersión")
```

## 14.5 Interpretación

Aquí observamos al mismo tiempo:

- distribuciones de cada variable,
- relaciones entre pares de variables,
- patrones generales del dataset.

Este es el paso inicial hacia técnicas más avanzadas como PCA y análisis factorial.

# 15. Comparación entre enfoques

## Univariado
Se analiza una sola variable.

Ejemplo:
- promedio

## Bivariado
Se analiza la relación entre dos variables.

Ejemplo:
- horas de estudio y promedio

## Multivariado
Se analizan varias variables simultáneamente.

Ejemplo:
- edad, promedio, horas de estudio y faltas

# 16. Ejemplo clásico: dataset iris

Ahora veamos un dataset real clásico en análisis multivariado.

```{r}
data(iris)
head(iris)
```

```{r}
str(iris)
summary(iris)
```

# 17. Ejemplo univariado con iris

Estudiemos solo **Sepal.Length**.

```{r}
summary(iris$Sepal.Length)
mean(iris$Sepal.Length)
sd(iris$Sepal.Length)
```

```{r}
hist(iris$Sepal.Length,
     main = "Univariado en iris: Sepal.Length",
     xlab = "Sepal.Length",
     ylab = "Frecuencia")
```

# 18. Ejemplo bivariado con iris

Relación entre **Petal.Length** y **Petal.Width**.

```{r}
plot(iris$Petal.Length, iris$Petal.Width,
     main = "Bivariado en iris: Petal.Length vs Petal.Width",
     xlab = "Petal.Length",
     ylab = "Petal.Width",
     pch = 19)
```

```{r}
cor(iris$Petal.Length, iris$Petal.Width)
```

# 19. Ejemplo multivariado con iris

Seleccionamos las variables numéricas.

```{r}
iris_num <- iris[, 1:4]
iris_num
```

```{r}
cor(iris_num)
```

```{r}
pairs(iris_num,
      main = "Multivariado en iris")
```

# 20. Actividad en clase

Con base en el dataset `estudiantes`, responder:

1. ¿Qué observan en la distribución del promedio?
2. ¿Qué relación parece haber entre horas de estudio y promedio?
3. ¿Qué relación parece haber entre faltas y promedio?
4. ¿Qué ventaja tiene mirar todas las variables al tiempo?

# 21. Actividad diagnóstica guiada

Usando el dataset `iris`, realizar:

1. Un ejemplo univariado
2. Un ejemplo bivariado
3. Un ejemplo multivariado
4. Escribir una conclusión de cada uno

# 22. Solución guiada

## Univariado

```{r}
summary(iris$Sepal.Width)
hist(iris$Sepal.Width,
     main = "Univariado: Sepal.Width",
     xlab = "Sepal.Width")
```

## Bivariado

```{r}
plot(iris$Sepal.Length, iris$Sepal.Width,
     main = "Bivariado: Sepal.Length vs Sepal.Width",
     xlab = "Sepal.Length",
     ylab = "Sepal.Width",
     pch = 19)
cor(iris$Sepal.Length, iris$Sepal.Width)
```

## Multivariado

```{r}
summary(iris_num)
cor(iris_num)
pairs(iris_num)
```

# 23. Ideas clave de la sesión

Al finalizar esta clase, el estudiante debe comprender que:

- el análisis **univariado** estudia una sola variable,
- el análisis **bivariado** estudia dos variables y su relación,
- el análisis **multivariado** estudia varias variables simultáneamente,
- R permite ilustrar y comparar fácilmente estos tres enfoques.

# 24. Tarea sugerida

Buscar un dataset con al menos 4 variables numéricas y realizar:

1. un ejemplo univariado,
2. un ejemplo bivariado,
3. un ejemplo multivariado,
4. escribir dos conclusiones por cada caso.

# 25. Próxima clase

En la siguiente sesión trabajaremos con:

- objetos en R,
- vectores,
- matrices,
- data frames,
- importación de datos,
- y exploración más formal de datasets.
