---
title: "Estadística Multidimensional"
author: "Jhon Alejandro Varón Robayo"
date: "`r format(Sys.Date(), '%d/%m/%Y')`"
output:
  html_document:
    toc: true
    toc_depth: '3'
    df_print: paged
  html_notebook:
    toc: true
    toc_depth: 3
    number_sections: true
subtitle: "Clase 3 - Estadística descriptiva multivariada y exploración profunda con
  iris"
---

# 1. Apertura de la clase

En la sesión anterior trabajamos con:

- vectores,
- matrices,
- data frames,
- exploración inicial de datasets,
- visualización básica en R.

Hoy daremos un paso más: estudiaremos cómo describir **varias variables al mismo tiempo** usando herramientas de estadística descriptiva multivariada.

# 2. Objetivo de la clase

Al finalizar esta clase, el estudiante estará en capacidad de:

- reconocer una matriz de datos multivariada,
- identificar el rol de las variables cuantitativas,
- calcular medidas descriptivas básicas de varias variables,
- interpretar la matriz de covarianza y la matriz de correlación,
- visualizar patrones bivariados y multivariados,
- comprender por qué estas herramientas son la base de técnicas como PCA y clustering.

# 3. Recordatorio conceptual

En estadística:

- el análisis **univariado** estudia una variable,
- el análisis **bivariado** estudia dos variables y su relación,
- el análisis **multivariado** estudia varias variables simultáneamente.

En esta clase trabajaremos sobre todo en la transición entre lo bivariado y lo multivariado.

# 4. Cargar el dataset iris

Trabajaremos con un dataset clásico incluido en R.

```{r}
data(iris)
head(iris)
```

## 4.1 Interpretación inicial

Cada fila representa una observación, en este caso una flor.

Cada columna representa una variable:

- Sepal.Length
- Sepal.Width
- Petal.Length
- Petal.Width
- Species

Las primeras cuatro son variables numéricas y la última es una variable categórica.

# 5. Estructura del dataset

```{r}
str(iris)
```

## 5.1 Qué debemos observar

Aquí debemos identificar:

- cuántas variables son numéricas,
- cuál variable es categórica,
- y por qué en estadística multivariada muchas veces trabajamos primero con las variables cuantitativas.

# 6. Dimensión del dataset

```{r}
dim(iris)
nrow(iris)
ncol(iris)
```

## 6.1 Interpretación

El dataset tiene 150 observaciones y 5 variables.

Sin embargo, para la mayor parte del análisis descriptivo multivariado trabajaremos con las 4 variables numéricas.

# 7. Selección de variables numéricas

```{r}
iris_num <- iris[, 1:4]
head(iris_num)
```

## 7.1 Interpretación matricial

Podemos pensar este conjunto de datos como una matriz:

X_(n x p)

donde:

- n = número de observaciones
- p = número de variables

En este caso:

- n = 150
- p = 4

# 8. Resumen descriptivo general

```{r}
summary(iris_num)
```

## 8.1 Qué interpretar

Aquí observamos, para cada variable:

- mínimo
- primer cuartil
- mediana
- media aproximada
- tercer cuartil
- máximo

Estas medidas permiten una primera lectura de localización y dispersión.

# 9. Vector de medias

```{r}
colMeans(iris_num)
```

## 9.1 Interpretación estadística

Este resultado corresponde al **vector de medias** de las variables.

En estadística multivariada, el vector de medias resume la localización promedio del conjunto de observaciones en el espacio de variables.

# 10. Desviaciones estándar

```{r}
apply(iris_num, 2, sd)
```

## 10.1 Interpretación estadística

La desviación estándar mide qué tan dispersos están los datos alrededor de la media.

Una mayor desviación estándar indica mayor variabilidad en esa variable.

# 11. Varianzas

```{r}
apply(iris_num, 2, var)
```

## 11.1 Interpretación

La varianza es otra medida de dispersión y se relaciona con la desviación estándar como su cuadrado.

En análisis multivariado, la varianza de cada variable aparece en la diagonal de la matriz de covarianza.

# 12. Matriz de covarianza

```{r}
cov(iris_num)
```

## 12.1 Qué es la covarianza

La covarianza mide cómo varían juntas dos variables.

- Si la covarianza es positiva, tienden a crecer juntas.
- Si la covarianza es negativa, una tiende a crecer cuando la otra disminuye.
- Si la covarianza es cercana a cero, no hay una relación lineal clara.

## 12.2 Qué observar en la matriz

- La diagonal contiene las varianzas.
- Fuera de la diagonal están las covarianzas entre pares de variables.

# 13. Matriz de correlación

```{r}
cor(iris_num)
```

## 13.1 Qué es la correlación

La correlación es una versión estandarizada de la covarianza.

Siempre toma valores entre:

- -1
- 1

## 13.2 Guía de interpretación

- valores cercanos a 1: relación positiva fuerte
- valores cercanos a -1: relación negativa fuerte
- valores cercanos a 0: relación lineal débil

## 13.3 Pregunta para discusión

¿Qué par de variables parece tener la relación lineal más fuerte?

# 14. Visualización univariada

## 14.1 Histograma de Sepal.Length

```{r}
hist(iris$Sepal.Length,
     main = "Histograma de Sepal.Length",
     xlab = "Sepal.Length",
     ylab = "Frecuencia")
```

## 14.2 Qué decir

El histograma permite ver:

- la forma de la distribución,
- concentración de valores,
- posibles asimetrías,
- y dispersión.

## 14.3 Boxplot de Sepal.Width

```{r}
boxplot(iris$Sepal.Width,
        main = "Boxplot de Sepal.Width",
        ylab = "Sepal.Width")
```

## 14.4 Qué decir

El boxplot permite observar:

- mediana,
- rango intercuartílico,
- y posibles valores atípicos.

# 15. Visualización bivariada

## 15.1 Petal.Length vs Petal.Width

```{r}
plot(iris$Petal.Length, iris$Petal.Width,
     main = "Petal.Length vs Petal.Width",
     xlab = "Petal.Length",
     ylab = "Petal.Width",
     pch = 19)
```

## 15.2 Interpretación sugerida

Este gráfico permite identificar:

- si existe relación entre ambas variables,
- si esa relación parece lineal,
- y si hay indicios de grupos naturales.

## 15.3 Sepal.Length vs Sepal.Width

```{r}
plot(iris$Sepal.Length, iris$Sepal.Width,
     main = "Sepal.Length vs Sepal.Width",
     xlab = "Sepal.Length",
     ylab = "Sepal.Width",
     pch = 19)
```

## 15.4 Pregunta para la clase

¿La relación entre estas variables parece tan fuerte como en el gráfico anterior?

# 16. Visualización multivariada

## 16.1 Matriz de dispersión

```{r}
pairs(iris_num,
      main = "Matriz de dispersión del dataset iris")
```

## 16.2 Qué observar

Esta visualización permite analizar simultáneamente:

- todas las relaciones bivariadas,
- la forma de las distribuciones,
- patrones de dependencia,
- y posibles agrupamientos.

## 16.3 Idea clave

La matriz de dispersión es una de las herramientas exploratorias más importantes antes de aplicar métodos multivariados formales.

# 17. Exploración por especie

Hasta ahora hemos analizado el dataset completo. Ahora veremos el papel de la variable categórica Species.

```{r}
table(iris$Species)
```

## 17.1 Interpretación

La tabla muestra cuántas flores hay de cada especie.

Esto es importante porque más adelante analizaremos cómo ciertas variables ayudan a distinguir grupos.

# 18. Promedios por especie

```{r}
aggregate(iris[, 1:4], by = list(Especie = iris$Species), mean)
```

## 18.1 Qué interpretar

Aquí vemos el promedio de cada variable por especie.

Pregunta para la clase:

¿En qué variables parecen diferenciarse más las especies?

# 19. Boxplot por especie

```{r}
boxplot(Petal.Length ~ Species, data = iris,
        main = "Petal.Length por especie",
        xlab = "Species",
        ylab = "Petal.Length")
```

## 19.1 Interpretación

Este gráfico permite comparar una variable entre grupos.

Aquí podemos ver si las especies presentan diferencias claras en la longitud del pétalo.

# 20. Scatterplot con color por especie

```{r}
colores <- c("red", "blue", "darkgreen")
plot(iris$Petal.Length, iris$Petal.Width,
     col = colores[iris$Species],
     pch = 19,
     main = "Petal.Length vs Petal.Width por especie",
     xlab = "Petal.Length",
     ylab = "Petal.Width")
legend("topleft",
       legend = levels(iris$Species),
       col = colores,
       pch = 19)
```

## 20.1 Qué decir

Ahora podemos ver mejor que las observaciones no están mezcladas al azar: existe estructura y agrupamiento según especie.

Esta es una idea central en estadística multivariada:

las variables, vistas de manera conjunta, pueden revelar patrones que no se ven claramente al estudiar una sola variable.

# 21. Síntesis estadística de la clase

Hasta aquí ya tenemos las bases de la estadística descriptiva multivariada:

- vector de medias,
- varianzas,
- desviaciones estándar,
- matriz de covarianza,
- matriz de correlación,
- gráficos univariados,
- gráficos bivariados,
- visualización multivariada.

# 22. Actividad guiada para estudiantes

Con el dataset `iris`, realizar lo siguiente:

1. calcular el vector de medias,
2. calcular la desviación estándar de cada variable,
3. calcular la matriz de covarianza,
4. calcular la matriz de correlación,
5. construir un histograma,
6. construir un scatterplot,
7. construir una matriz de dispersión,
8. escribir tres conclusiones estadísticas.

# 23. Solución guiada

```{r}
colMeans(iris_num)
apply(iris_num, 2, sd)
cov(iris_num)
cor(iris_num)

hist(iris$Petal.Length,
     main = "Histograma de Petal.Length",
     xlab = "Petal.Length",
     ylab = "Frecuencia")

plot(iris$Sepal.Length, iris$Petal.Length,
     main = "Sepal.Length vs Petal.Length",
     xlab = "Sepal.Length",
     ylab = "Petal.Length",
     pch = 19)

pairs(iris_num,
      main = "Matriz de dispersión")
```

# 24. Preguntas para discusión en clase

1. ¿Qué variable presenta mayor dispersión?
2. ¿Qué relación lineal parece más fuerte?
3. ¿Por qué la covarianza por sí sola puede ser difícil de comparar?
4. ¿Por qué la correlación suele ser más fácil de interpretar?
5. ¿Qué patrones se observan cuando incorporamos la especie?

# 25. Ideas clave de la sesión

Al finalizar esta clase, el estudiante debe comprender que:

- los datos multivariados se representan como matrices,
- el vector de medias resume localización,
- la matriz de covarianza resume variación conjunta,
- la matriz de correlación resume asociación lineal,
- la exploración gráfica permite detectar patrones, relaciones y grupos,
- estas herramientas son la base de PCA, clustering y otros métodos multivariados.

# 26. Tarea sugerida

Usar un dataset de interés propio y realizar:

1. selección de variables numéricas,
2. cálculo de medias,
3. cálculo de desviaciones estándar,
4. matriz de covarianza,
5. matriz de correlación,
6. un histograma,
7. un scatterplot,
8. una breve interpretación de resultados.

# 27. Próxima clase

En la siguiente sesión profundizaremos en:

- dependencia entre variables,
- interpretación geométrica,
- distancia multivariada,
- y conexiones con la distribución normal multivariante.
