---
title: "Estadística Multidimensional"
author: "Jhon Alejandro Varón"
date: "`r format(Sys.Date(), '%d/%m/%Y')`"
output:
  html_document:
    toc: true
    toc_depth: '3'
    df_print: paged
  html_notebook:
    toc: true
    toc_depth: 3
    number_sections: true
subtitle: "Clase 3 - Relaciones entre variables y estructura multivariante con USArrests"
---

# 1. Apertura de la clase

En las clases anteriores trabajamos con la idea de **datos multivariantes** y con herramientas básicas de visualización.  
En esta clase vamos a dar un paso más importante: ya no solo veremos variables de manera aislada, sino que comenzaremos a estudiar **cómo se relacionan entre sí** y qué nos dice esa relación sobre la estructura general de los datos.

## Idea central de la clase

> En análisis multivariado no estudiamos variables sueltas; estudiamos sistemas de variables.

Esto significa que el interés ya no está solamente en saber si una variable sube o baja, sino en comprender:

- si dos o más variables cambian juntas,
- si existe dependencia entre ellas,
- si el sistema tiene patrones,
- y si los datos muestran una estructura interna que pueda interpretarse.

---

# 2. Objetivo de la clase

Al finalizar esta sesión, el estudiante estará en capacidad de:

- comprender qué significa que dos variables estén relacionadas,
- interpretar visualmente relaciones entre variables,
- reconocer la noción de dependencia en un conjunto de datos,
- usar la correlación como una medida inicial de asociación lineal,
- leer una matriz de correlación como un resumen estructural del sistema,
- interpretar coordenadas paralelas como perfiles completos de observaciones.

---

# 3. Dataset de trabajo: USArrests

Trabajaremos con el dataset `USArrests`, incluido en R.

```{r}
data("USArrests")
df <- USArrests
df$State <- rownames(df)
head(df)
```

## ¿Qué representa este dataset?

Cada fila representa un **estado de Estados Unidos**.  
Cada columna representa una **variable cuantitativa** asociada a tasas de criminalidad o características demográficas.

Las variables son:

- `Murder`: tasa de arrestos por asesinato,
- `Assault`: tasa de arrestos por asalto,
- `UrbanPop`: porcentaje de población urbana,
- `Rape`: tasa de arrestos por violación.

## Cómo debemos leerlo

Este dataset no debe leerse como una tabla aislada de números.  
Debe leerse como un **sistema multivariante**, donde cada estado está descrito simultáneamente por cuatro dimensiones.

Eso significa que cada estado puede entenderse como un punto en un espacio de cuatro variables.

---

# 4. Estructura general del dataset

```{r}
str(df)
summary(df[, 1:4])
dim(df)
```

## Interpretación conceptual

Aquí vemos tres cosas importantes:

### 4.1 Tipo de datos
Las cuatro variables principales son numéricas.  
Eso es importante porque muchas técnicas del análisis multivariado clásico trabajan con variables cuantitativas.

### 4.2 Número de observaciones
Tenemos 50 observaciones, una por estado.

### 4.3 Lectura estadística inicial
El resumen permite identificar:

- rangos,
- medianas,
- cuartiles,
- posibles diferencias de escala entre variables.

## Reflexión docente

> Antes de analizar relaciones, debemos entender la naturaleza de las variables.

Si dos variables están en escalas muy diferentes, debemos ser cuidadosos al compararlas visualmente o al interpretarlas matemáticamente.

---

# 5. ¿Qué significa que dos variables estén relacionadas?

Esta es la pregunta central de la clase.

Dos variables están relacionadas cuando el comportamiento de una aporta información sobre la otra.

Por ejemplo:

- si al aumentar `Murder` también tiende a aumentar `Assault`,
- si al aumentar `UrbanPop` cambia sistemáticamente `Rape`,
- o si algunas variables parecen moverse juntas.

## Dependencia: idea intuitiva

Diremos de forma intuitiva que existe **dependencia** cuando conocer una variable ayuda a anticipar el comportamiento de otra.

## Aclaración importante

No toda relación implica causa.  
Que dos variables se muevan juntas no significa necesariamente que una cause a la otra.

> Correlación no implica causalidad.

Esta es una de las ideas más importantes de la clase.

---

# 6. Visualización del espacio multivariante

Una forma de comenzar a estudiar relaciones entre variables es proyectar el espacio multivariante en pares de variables.

Para eso usaremos una matriz de dispersión.

```{r message=FALSE, warning=FALSE}
library(GGally)
ggpairs(df[, 1:4])
```

## Qué representa este gráfico

Este gráfico no es solo un conjunto de imágenes.  
Es una representación parcial del **espacio multivariante**.

Cada panel muestra la relación entre dos variables.

## Cómo analizarlo

Cuando observes esta matriz, pregúntate:

- ¿Qué pares de variables parecen crecer juntos?
- ¿Hay relaciones lineales claras?
- ¿Algunas variables parecen casi independientes?
- ¿Existen observaciones extremas?
- ¿La nube de puntos tiene forma compacta o dispersa?

## Idea clave

> La matriz de dispersión nos permite detectar estructura antes de formalizarla matemáticamente.

Es decir, primero vemos, luego medimos.

---

# 7. Scatterplot como herramienta de hipótesis visual

Tomemos un ejemplo particular: `Murder` contra `Assault`.

```{r}
library(ggplot2)

ggplot(df, aes(x = Murder, y = Assault)) +
  geom_point(color = "red", size = 2) +
  labs(
    title = "Relación entre Murder y Assault",
    x = "Murder",
    y = "Assault"
  )
```

## Qué estamos viendo

Cada punto representa un estado.  
La posición del punto depende de sus valores en `Murder` y `Assault`.

## Qué debemos analizar

### 7.1 Dirección
¿Cuando una variable aumenta, la otra también aumenta?

### 7.2 Forma
¿La relación parece lineal, curvilínea o inexistente?

### 7.3 Intensidad
¿Los puntos están cerca de una tendencia o muy dispersos?

## Qué decir en clase

> Un scatterplot no prueba una teoría, pero sí sugiere una estructura.

En otras palabras, el gráfico permite formular hipótesis:

- puede sugerir dependencia,
- puede mostrar tendencia,
- puede indicar que dos variables responden a un mismo fenómeno subyacente.

---

# 8. Scatterplot con línea de tendencia

Para reforzar la lectura visual, añadimos una línea de ajuste lineal.

```{r}
ggplot(df, aes(x = Murder, y = Assault)) +
  geom_point(color = "darkred", size = 2) +
  geom_smooth(method = "lm", se = FALSE, color = "blue") +
  labs(
    title = "Murder vs Assault con tendencia lineal",
    x = "Murder",
    y = "Assault"
  )
```

## Interpretación conceptual

La línea azul no es la realidad; es un modelo simplificado.

Nos ayuda a responder:

- si existe una tendencia promedio,
- si la relación parece lineal,
- si la dispersión alrededor de la línea es grande o pequeña.

## Lectura de fondo

Si los puntos siguen de cerca la línea, la relación lineal es más clara.  
Si están muy dispersos, la linealidad es más débil.

## Idea docente para enfatizar

> La línea no reemplaza los datos; solo resume su tendencia.

---

# 9. Distribución de una variable: histograma

Antes de seguir con relaciones entre variables, conviene analizar cómo se comporta una variable por sí sola.  
Tomemos `Murder`.

```{r}
ggplot(df, aes(x = Murder)) +
  geom_histogram(fill = "steelblue", bins = 10, color = "white") +
  labs(
    title = "Histograma de Murder",
    x = "Murder",
    y = "Frecuencia"
  )
```

## Qué nos dice el histograma

El histograma muestra la distribución de una variable.

Nos permite responder:

- ¿Dónde se concentran los valores?
- ¿Hay asimetría?
- ¿Existen pocos estados con valores muy altos?
- ¿La mayoría de observaciones está agrupada o dispersa?

## Lectura conceptual

> El histograma estudia el comportamiento individual de una variable, no su relación con otras.

Esto es importante porque en multivariado no abandonamos lo univariado; lo integramos.

---

# 10. Densidad kernel: forma suave de la distribución

```{r}
ggplot(df, aes(x = Murder)) +
  geom_density(fill = "blue", alpha = 0.4) +
  labs(
    title = "Densidad kernel de Murder",
    x = "Murder",
    y = "Densidad"
  )
```

## Qué aporta la densidad kernel

La densidad kernel es una versión suavizada de la distribución.

A diferencia del histograma, no depende de cortes discretos, sino que produce una curva continua.

## Cómo interpretarla

La curva permite ver:

- zonas de alta concentración,
- asimetría,
- posibles modos múltiples,
- estructura general de la variable.

## Qué decir en clase

> El histograma muestra frecuencia por intervalos; la densidad muestra la forma global de la distribución.

---

# 11. Boxplot: resumen robusto de la distribución

Tomemos ahora la variable `Assault`.

```{r}
ggplot(df, aes(y = Assault)) +
  geom_boxplot(fill = "orange") +
  labs(
    title = "Boxplot de Assault",
    y = "Assault"
  )
```

## Qué resume este gráfico

El boxplot resume una variable a través de:

- mediana,
- cuartiles,
- rango intercuartílico,
- posibles valores atípicos.

## Qué debemos analizar

- ¿La mediana está centrada o desplazada?
- ¿La caja es grande o pequeña?
- ¿Hay puntos extremos?

## Interpretación de fondo

> Un boxplot no muestra toda la distribución, pero sí su estructura esencial.

Es muy útil para comparar variables o grupos cuando queremos una lectura rápida y robusta.

---

# 12. La correlación como medida de asociación lineal

Hasta ahora hemos visto relaciones de forma visual.  
Ahora las resumiremos con una medida numérica: la correlación.

```{r}
cor(df[, 1:4])
```

## Qué mide la correlación

La correlación mide la **fuerza y dirección de la relación lineal** entre dos variables.

Sus valores van entre:

- `1`: relación lineal positiva perfecta,
- `-1`: relación lineal negativa perfecta,
- `0`: ausencia de relación lineal.

## Cómo interpretarla

### Correlación positiva alta
Cuando una variable aumenta, la otra tiende a aumentar.

### Correlación negativa alta
Cuando una aumenta, la otra tiende a disminuir.

### Correlación cercana a cero
No hay evidencia de una relación lineal clara.

## Advertencia conceptual

> Correlación no significa causalidad, ni captura todas las formas posibles de relación.

Puede haber relaciones no lineales que la correlación no detecte bien.

---

# 13. Matriz de correlación visual

Ahora veremos la misma información en forma gráfica.

```{r message=FALSE, warning=FALSE}
library(corrplot)
corrplot(cor(df[, 1:4]), method = "color", addCoef.col = "black", tl.col = "black")
```

## Qué representa esta imagen

La matriz de correlación visual resume todo el sistema de relaciones lineales en una sola figura.

## Cómo leerla

- colores intensos indican relaciones fuertes,
- colores suaves indican relaciones débiles,
- el signo de la correlación indica si la relación es positiva o negativa.

## Qué puedes preguntar en clase

- ¿Qué pareja de variables está más relacionada?
- ¿Qué variable parece más conectada con las demás?
- ¿Hay alguna variable relativamente independiente?

## Idea clave

> Esta matriz es una forma de mapear la dependencia lineal del sistema.

---

# 14. Interpretación sistémica de la correlación

Aquí es donde la clase sube de nivel.

No basta con leer pares de variables.  
Debemos empezar a pensar el sistema completo.

## Preguntas de nivel superior

- ¿Qué variables parecen dominar la estructura del dataset?
- ¿Hay grupos de variables que se mueven juntas?
- ¿La información está muy redundante o cada variable aporta algo distinto?

## Qué decir en clase

> Si varias variables están altamente correlacionadas, el sistema puede tener una estructura más simple de lo que parece.

Esta idea es fundamental porque prepara el camino hacia técnicas como PCA, donde buscamos dimensiones latentes o combinaciones que resumen el sistema.

---

# 15. Coordenadas paralelas: perfiles completos de observaciones

```{r message=FALSE, warning=FALSE}
library(MASS)
parcoord(df[, 1:4],
         col = rainbow(nrow(df)),
         main = "Coordenadas paralelas de USArrests")
```

## Qué representa este gráfico

Aquí no vemos relaciones entre variables de dos en dos.  
Aquí vemos el **perfil completo** de cada observación.

- cada eje vertical es una variable,
- cada línea es un estado.

## Qué podemos analizar

- observaciones con perfiles similares,
- estados con comportamiento extremo,
- patrones de variación conjunta.

## Qué decir en clase

> Mientras la matriz de dispersión compara variables, las coordenadas paralelas comparan observaciones completas.

## Idea de fondo

Este gráfico es útil cuando queremos dejar de pensar solo en variables y empezar a pensar en **configuraciones de observaciones**.

---

# 16. Síntesis conceptual de la clase

En esta clase trabajamos una transición importante:

## Antes
Mirábamos variables y gráficos por separado.

## Ahora
Empezamos a interpretar:

- dependencia,
- asociación lineal,
- estructura del sistema,
- perfiles completos de observaciones.

## Resumen de herramientas y su sentido

### Histograma
Describe la distribución de una variable.

### Densidad kernel
Muestra la forma suave de la distribución.

### Boxplot
Resume localización, dispersión y posibles extremos.

### Scatterplot
Permite proponer hipótesis visuales sobre relación entre variables.

### Correlación
Cuantifica la asociación lineal.

### Matriz de correlación visual
Resume la estructura global de relaciones.

### Coordenadas paralelas
Permiten ver perfiles completos de observaciones.

---

# 17. Preguntas guía para discutir en clase

1. ¿Qué variable parece tener mayor dispersión?
2. ¿Qué relación entre variables parece más fuerte?
3. ¿Qué diferencias conceptuales hay entre histograma y densidad?
4. ¿Qué aporta un boxplot que no aporta un histograma?
5. ¿Qué significa que dos variables estén correlacionadas?
6. ¿Por qué una correlación alta no implica causalidad?
7. ¿Qué variable parece más conectada con el resto?
8. ¿Qué información nueva aportan las coordenadas paralelas?

---

# 18. Conclusión final

> En análisis multivariado no basta con describir variables; debemos comprender cómo interactúan.

El verdadero salto conceptual ocurre cuando dejamos de ver una tabla como una lista de columnas y empezamos a verla como un sistema con estructura.

Esa estructura puede aparecer:

- visualmente,
- numéricamente,
- y conceptualmente.

Y ese será el punto de partida para las siguientes clases.

---

# 19. Próximo paso del curso

En la próxima sesión podremos profundizar en:

- covarianza,
- relación entre covarianza y correlación,
- interpretación geométrica,
- y preparación para reducción de dimensionalidad.
